ACORDAO-COMPLETO-1181256

ACÓRDÃO 2622/2019 ATA 42/2019 - PLENÁRIO

VISTOS, relatados e discutidos estes autos, em face de Recurso de Reconsideração, interposto, em conjunto, pelos Srs. Orlando Galvão Filho, ex-Presidente da Petrobras Distribuidora S/A; Mário de Paiva Ramos, ex-Vice-Presidente, e pelos então Diretores, Volmer Ferreira de Toledo, João Augusto Resende Henriques e Reynaldo Vilardo Aloy, contra o Acórdão 2687/2008-TCU-Plenário, que aplicou aos responsáveis a multa prevista no art. 58, inciso I, da Lei 8.443/1992;
ACORDAM os Ministros do Tribunal de Contas da União, reunidos em Sessão Plenária, ante as razões expostas pelo Relator, em:
9.1. com fulcro nos arts. 32, inciso I, e 33 da Lei 8.443/1992, conhecer do recurso de reconsideração interposto pelos Srs. Orlando Galvão Filho; Mário de Paiva Ramos; Volmer Ferreira de Toledo; João Augusto Resende Henriques e Reynaldo Vilardo Aloy, para, no mérito, negar-lhe provimento, mantendo, em consequência, os termos do Acórdão 2687/2008-TCU-Plenário;
9.2. dar ciência do presente Acórdão aos interessados.

Recurso de reconsideração interposto contra acórdão que, em sede de recurso de revisão, julgou irregulares as contas dos recorrentes e aplicou-lhes multa em razão de irregularidades identificadas no bojo de prestação de contas referente ao exercício de 1994.

Petrobras Distribuidora S.A.

3. Interessados: Orlando Galvão Filho (XXX.520.657-XX); Mário de Paiva Ramos (XXX.954.997-XX); Volmer Ferreira de Toledo (XXX.860.767-XX); João Augusto Rezende Henriques (XXX.612.197-XX); Reynaldo Vilardo Aloy (XXX.636.637-XX).

13.1. Ministros presentes: Ana Arraes (na Presidência), Walton Alencar Rodrigues, Benjamin Zymler, Raimundo Carreiro e Vital do Rêgo (Relator).
13.2. Ministro-Substituto convocado: Augusto Sherman Cavalcanti.
13.3. Ministros-Substitutos presentes: Marcos Bemquerer Costa e André Luís de Carvalho.

ACORDAO-COMPLETO-2388717

Acórdão 3134/2019 - Plenário

ACORDAO-COMPLETO-2391751

Acórdão 154/2020 - Plenário

MARIO DE PAIVA RAMOS

Reynaldo Vilardo Aloy e outro

Volmer Ferreira de Toledo

VITAL DO RÊGO

Ministro Ubiratan Aguiar.

Adoto como parte do Relatório a instrução da Auditora Federal da Secretaria de Recursos - Serur (peça 25, p. 15-43) , encarregada dos trabalhos, com cujas conclusões manifestou-se de acordo o Diretor (peça 25, p. 44) , por delegação de competência, e o Secretário da unidade técnica (peça 25, p. 45) :
	Tratam-se de recursos de reconsideração interpostos pelos Srs. Orlando Galvão Filho, Mário de Paiva Ramos, Volmer Ferreira de Toledo, João Augusto Rezende Henriques e Reynaldo Vilardo Aloy, contra o Acórdão 2687/2008-TCU-Plenário, proferido em 26/11/2008, por ocasião da apreciação do recurso de revisão interposto pelo Ministério Público junto ao TCU contra o mérito das contas da Petrobras Distribuidora S.A. relativas aos exercícios de 1994 e 1995. 
2. Por meio do Acórdão vergastado o Tribunal tornou insubsistente o item 8.2 da Decisão 569/1999-TCU-Plenário, que julgou regulares com ressalvas as contas dos responsáveis pela Petrobras Distribuidora S.A., relativas ao exercício de 1994. Por conseguinte, considerou irregulares as contas do Sr. João Augusto Rezende Henriques, juntamente com o Presidente, o Vice-presidente e os demais membros da Diretoria da entidade, aplicando-lhes a multa prevista no art. 58, inciso I, da Lei nº 8.443/1992, no valor de R$ 30.000,00.
3. O Relatório de Auditoria que trouxe novos elementos suficientes para a interposição do recurso de revisão pelo MP/TCU refere-se à fiscalização realizada na Petrobras Distribuidora S.A., nas áreas de licitações, contratos e controles internos. Os objetivos da auditoria consistiram em: 1) averiguar a regularidade dos procedimentos ligados à contratação, por dispensa de licitação, com fundamento no art. 24, inc. XIII, da Lei 8666/93, do Instituto de Organização Racional do Trabalho - IDORT/RJ, para a prestação de serviços de consultoria para recolhimento de indébitos fiscais, bem como analisar a execução do contrato; 2) examinar as operações de financiamento de fluxo de caixa promovidas pela Empresa, envolvendo a aquisição de álcool etílico anidro carburante (AEAC) e álcool etílico hidratado carburante (AEHC) ; e 3) conhecer e verificar a adequação dos controles internos da Companhia.
4. Em Sessão da 2ª Câmara realizada em 19/7/2001, foi apreciado o mencionado Relatório de Auditoria tendo sido proferida a Decisão 156/2001-TCU-2ª Câmara, que determinou, entre outras providências, a conversão dos autos em Tomada de Contas Especial, bem como a citação e a audiência de diversos responsáveis em decorrência de irregularidades verificadas nos anos de 1997, 1998 e 1999.
5. No mesmo processo, foram apuradas irregularidades relativas aos exercícios de 1994 e 1995, cujas contas já se encontravam julgadas. O Ministério Público junto ao TCU, então, interpôs Recurso de Revisão naquelas contas (TCs Processo 008.952/1995-7 e Processo 006.648/1996-7, respectivamente) , em razão de irregularidades verificadas na contratação direta do IDORT/RJ, cujos reflexos foram objeto de exame no TC Processo 010.837/2000-8.
6. Em razão de questão de ordem submetida a este Colegiado em Sessão de 28/4/2004, sorteou-se o mesmo relator da TCE para os mencionados Recursos de Revisão, face à profunda relação das matérias tratadas nos três processos.
7. Após o regular desenvolvimento do processo, o Plenário prolatou o Acórdão 2687/2008, reproduzido abaixo:
9.1. com fulcro no art. 33, inciso III, da Lei nº 8.443/92, conhecer do presente Recurso de Revisão para, no mérito, dar-lhe provimento, tornando insubsistente o item 8.2 da Decisão 569/99-Plenário;
9.2. com fundamento nos arts. 1, inciso I, 16, inciso III, alíneas "b" e "c", da Lei nº  8.443/92, c/c os arts. 1º, inciso I, 209, incisos II e III, 210 e 214, inciso III, do Regimento Interno, julgar irregulares as contas dos Srs. Orlando Galvão Filho, Mário de Paiva Ramos, Volmer Ferreira de Toledo, João Augusto Rezende Henriques e Reynaldo Vilardo Aloy;
9.3. com fundamento no art. 58, inciso I, da Lei nº 8.443/92, c/c o art. 268, inciso I, do Regimento Interno, aplicar aos responsáveis indicados no subitem acima multas individuais no valor de R$ 30.000,00 (trinta mil reais) , fixando-lhes o prazo de 15 (quinze) dias para que comprovem perante este Tribunal o seu recolhimento aos cofres do Tesouro Nacional;
9.4. com fulcro no art. 28, inciso II, da Lei nº 8.443/92, autorizar a cobrança judicial da dívida, caso não atendidas as notificações;
9.5. com base nos arts. 1, inciso I, 16, inciso II, 18 e 23, inciso II, da Lei nº 8.443/92, julgar regulares com ressalva as contas dos demais responsáveis apontados no item 3 deste acórdão, dando-se-lhes quitação;
9.6. com fundamento no art.16, § 3, da Lei nº 8.443/92, encaminhar cópia da presente deliberação, acompanhada do Relatório e do Voto que a fundamentam à Procuradoria da República no Estado do Rio de Janeiro.
8. Inconformados com esse decisum, os citados responsáveis interpuseram o presente recurso de reconsideração em peça recursal única (fls. 1/53A, Anexo 2) , a qual cabe analisar.
ADMISSIBILIDADE
9. Reitera-se exame de admissibilidade efetuado por esta Serur às fls. 61/63, Anexo 2, com despacho do Ministro-Relator José Jorge (fl. 65, Anexo 2) pelo conhecimento do recurso, suspendendo os efeitos dos subitens 9.1 a 9.4 do Acórdão 2687/2008-TCU-Plenário reproduzido acima.
MÉRITO
10. A peça recursal apresentada traz, inicialmente, histórico dos fatos (fls. 1/5, Anexo 2) , em seguida aborda questões preliminares e de mérito a serem enfrentadas neste recurso. As questões serão analisadas tópico a tópico conforme divisão constante da referida peça.
I) Preliminares (fls. 6/32, Anexo 2) 
I.1) Cerceamento de Defesa: ofensa ao contraditório e à ampla defesa - nulidade (fls. 6/11, Anexo 2) 
Argumento
11. Os recorrentes afirmam que, desde o início da instrução destes autos, houve presunção por parte dos analistas de que teria havido má-fé dos responsáveis na contratação sob análise, não tendo sido concedida a eles a oportunidade de se manifestarem antes de instaurada a TCE e de encaminhada a documentação para o MP/TCU.
12. Asseveram que, em seguida, foram citados e apresentaram suas alegações quanto à legalidade da contratação e razoabilidade dos pagamentos. Contudo, entendem que a decisão ora recorrida teria analisado o caso sob outra ótica, qual seja, a ausência de contraprestação dos serviços do IDORT-RJ que justificassem os pagamentos recebidos. Afirmam que, quanto a esse aspecto, não lhe teria sido concedida a oportunidade de contraditório e ampla defesa.
13. Afirmam que, mesmo que lhes seja concedida essa oportunidade, a defesa está prejudicada em face do longo tempo decorrido da contratação, cerca de 14 anos, dificultando o acesso a documentos essenciais para o exercício da ampla defesa.
14. Colocam, nessa linha, dever ser reconhecida a impossibilidade de julgamento adequado dos fatos. Citam jurisprudência desta Corte relacionada a contas iliquidáveis e Súmula 3 do STF (fls. 9 e 10, Anexo 6) .
15. Por fim, apontam para a garantia da ampla defesa prevista na Lei Orgânica deste TCU bem como a doutrina de Hely Lopes Meirelles e de Jorge Ulisses Jacoby Fernandes a respeito (fls. 10 e 11, Anexo 2) .
16. Requerem a nulidade do Acórdão pelos motivos expostos.
Análise
17. Em primeiro lugar, com intuito de averiguar os indícios de irregularidades que deram causa ao chamamento processual dos responsáveis, importante reproduzir a Decisão 156/2001-TCU-2ª Câmara que determinou a citação e audiência dos responsáveis:
"A Segunda Câmara, diante das razões expostas pelo Relator, DECIDE:
8.1. com fundamento no art. 47 da Lei nº 8.443/92, converter os presentes autos em tomada de contas especial;
8.2. com fulcro no art. 12, inciso II, da referida Lei, determinar a citação solidária dos responsáveis abaixo nominados para que apresentem alegações de defesa ou recolham aos cofres da Petrobras Distribuidora S.A. os valores indicados, corrigidos monetariamente e acrescidos dos juros de mora a partir das datas indicadas até a data do efetivo pagamento, em razão das ilegalidades a seguir apontadas:
8.2.1. Orlando Galvão Filho, Djalma Bastos de Morais, Reynaldo Vilardo Aloy, João Augusto Rezende Henriques, José Ferreira da Silva Filho e Instituto de Organização Racional do Trabalho - IDORT/RJ pelos pagamentos efetuados ao Instituto de Organização Racional do Trabalho - IDORT/RJ sem cobertura contratual, haja vista que os 2º, 3º e 4º termos aditivos ao Contrato de Prestação de Serviços de Consultoria Técnica Especializada celebrado entre a Petrobras Distribuidora S.A. e o referido Instituto, em 16.01.95, foram assinados fora do período de vigência do contrato, e por preços manifestamente desproporcionais entre os serviços prestados e a remuneração paga:
 (...) 
8.3. com fulcro no art. 12, inciso III, da Lei nº 8.443/92, determinar as audiências a seguir para que os responsáveis apresentem razões de justificativa para as irregularidades apontadas, todas relacionadas à contratação do Instituto de Organização Racional do Trabalho - IDORT/RJ, em 16.01.95, para a prestação de serviços de consultoria técnica especializada visando a identificação e recuperação de valores referentes a tributos, que eventualmente tenham sido recolhidos indevidamente pela Petrobras Distribuidora S.A. aos cofres públicos, no âmbito das administrações federal, estadual e municipal, no que concerne aos termos aditivos ao referido contrato:
8.3.1. Orlando Galvão Filho, Djalma Bastos de Morais, Reynaldo Vilardo Aloy, João Augusto Rezende Henriques e José Ferreira da Silva Filho:
8.3.1.1. celebração do 2º termo aditivo, em 28.08.98, quando já se encontrava expirado o prazo de vigência do contrato desde 31.01.97, conforme 1º termo aditivo;
8.3.1.2. ausência de publicação, no Diário Oficial da União, do 2º termo aditivo ao contrato, assinado em 28.08.98, em desacordo com o princípio da publicidade insculpido no caput do art. 37 da Constituição Federal e com o parágrafo único do art. 61 da Lei nº 8.666/93;
8.3.1.3. aditamentos contratuais efetuados em percentuais superiores ao permitido pelos §§1º e 2º do art. 65 da Lei nº 8.666/93;
8.3.2. Orlando Galvão Filho, Reynaldo Vilardo Aloy, João Augusto Rezende Henriques e José Ferreira da Silva Filho pela ausência de publicação, no Diário Oficial da União, dos 3º e 4º termos aditivos ao contrato, assinados em 19.02.99 e 10.04.99, respectivamente, em desacordo com o princípio da publicidade insculpido no caput do art. 37 da Constituição Federal e com o parágrafo único do art. 61 da Lei nº 8.666/93;
 (...) 
8.5. remeter aos responsáveis, em anexo às citações e audiências, cópia do Relatório e Voto que fundamentam a presente deliberação;
8.6. encaminhar os autos ao Ministério Público junto ao TCU para que avalie a conveniência da interposição do competente recurso nas contas Petrobras Distribuidora S.A. relativas aos exercícios de 1994 e 1995, já julgadas, em razão das irregularidades objeto das audiências propostas nas alíneas "a", "b", "c" e "h" do item III.1 da conclusão do Relatório de Auditoria (fls. 41/42) ." (grifou-se) 
18. Leitura atenta do excerto acima permite concluir não assistir razão aos recorrentes tendo em vista que a Decisão 156/2001 - Segunda Câmara ao expor: "8.2 (...) citação solidária (...) em razão das ilegalidades a seguir apontadas: (...) . Orlando Galvão Filho, (...) , Reynaldo Vilardo Aloy, João Augusto Rezende Henriques (...) pelos pagamentos efetuados ao Instituto de Organização Racional do Trabalho - IDORT/RJ (...) por preços manifestamente desproporcionais entre os serviços prestados e a remuneração paga" faz referência ao que os recorrentes se referiram como "uma nova frente de irregularidade", qual seja, "a ausência de contra-prestação dos serviços contratados junto ao IDORT".
19. Além disso, a justificativa de razoabilidade e legalidade de determinado pagamento passa necessariamente pela seara dos serviços executados, ou seja, pela comprovação da efetiva contraprestação do objeto contratual ajustado. Nessa linha, não houve violação do devido processo legal em seus corolários do contraditório e da ampla defesa, tendo os recorrentes em 2001, ou seja: somente 6 anos após a contratação, sido citados por esta Corte de Contas a respeito de todas as irregularidades tratadas na decisão recorrida. Nesse sentido, também não deve prevalecer a tese de contas iliquidáveis suscitada e de nulidade em face da Súmula 3 da Suprema Corte.
20. Ressalta-se, ainda, que a decisão recorrida considerou no item 92 de seu voto condutor os serviços prestados pelo IDORT, não tendo incluído a quantia de R$ 600.000,00 no valor do débito. Dessa forma, equivocam-se os recorrentes ao colocarem que a decisão teria afirmado a ausência de contraprestação pelo Instituto.
21. Por fim, cumpre ressalvar que a decisão vergastada esclareceu o seguinte aspecto relativamente à citação antes da conversão dos presentes autos em TCE:
19. Não houve qualquer prejuízo à defesa dos responsáveis em razão de não terem sido ouvidos antes da conversão do TC Processo 010.837/2000-8 em TCE. Essa medida amolda-se ao previsto no art. 47 da Lei nº 8.443/92 e não constitui pré-julgamento das questões de fato e de direito. Ademais, e a título de esclarecimento, a TCE serve como simples instrumento de apuração, podendo até mesmo ser arquivada ou julgada regular com quitação plena, de ofício, pelo Tribunal, sem que o responsável dela tome conhecimento. No presente caso, a oitiva dos responsáveis por meio de tal instrumento visa a carrear aos autos elementos suficientes para formação de juízo definitivo de mérito acerca das irregularidades identificadas no decorrer da auditoria. (grifou-se) 
22. Portanto, não assiste razão aos recorrentes.
I.2) Não apreciação das preliminares pelo colegiado - nulidade (fls. 11/14, Anexo 2) 
Argumento
23. Os recorrentes afirmam que somente o voto condutor da decisão embargada teria enfrentado as preliminares (ausência de interesse recursal, litispendência: bis in idem e coisa julgada) por eles suscitadas. Contudo, o colegiado não teria deliberado a respeito delas na medida em que o Acórdão em si não faz referência ao julgamento das preliminares, somente quanto ao mérito.
24. Afirmam, nessa linha, que as questões preliminares teriam sido decididas monocraticamente pelo relator, sendo, portanto, nulo.
25. Transcrevem entendimento de José Carlos Barbosa Moreira a respeito (fls. 13 e 14, Anexo 2) : " (...) Caso haja várias preliminares, o presidente as porá em votação uma por uma, declarando o resultado correspondente a cada qual, a não ser que de alguma desde logo decorra o não conhecimento do recurso, liquidando o assunto. Sendo o mérito divisível em dois ou mais capítulos, também separadamente será cada um submetido à votação."
26. Colocam que, apesar de a citada doutrina e os arts. 560 e 561 do CPC tratarem de recurso, o entendimento deve prevalecer em qualquer instância.
27. Requerem a declaração de nulidade da decisão recorrida pelo exposto.
Análise
28. O rito processual dos julgamentos desta Corte de Contas é regulamentado pelo seu Regimento Interno, que assim dispõe acerca da análise das preliminares do processo:
Art. 116. As questões preliminares ou prejudiciais serão decididas antes do julgamento ou da apreciação de mérito proposta pelo relator.
§ 1º Se a preliminar versar sobre falta ou impropriedade sanável, o Tribunal poderá converter o julgamento ou apreciação em diligência.
§ 2º Rejeitada a preliminar, dar-se-á a palavra ao relator e, se for o caso, aos revisores, para apresentarem os seus votos, com as correspondentes minutas de acórdão.
Art. 117. Apresentados os votos a que se refere o § 2º do artigo anterior, qualquer ministro ou auditor convocado poderá pedir a palavra, até duas vezes, para encaminhar a votação. (grifou-se) 
29. E, ainda, assim dispôs o Acórdão embargado:
ACORDAM os Ministros do Tribunal de Contas da União, reunidos em Sessão Plenária, ante as razões expostas pelo Relator, em:
30. Registre-se que, como os próprios recorrentes afirmaram, todas as preliminares por eles apontadas foram analisadas pelo voto condutor da decisão recorrida. 
31. Em havendo consenso, isto é, não havendo voto revisor, o voto que conduz a decisão é o proferido pelo Ministro-Relator. Isto não significa que este tenha decidido de forma monocrática, mas apenas que os demais integrantes do colegiado o acompanharam em suas razões de decidir.
32. Note-se que, caso alguma preliminar suscitada fosse acatada, não haveria nem julgamento do mérito, podendo, caso sanável, ser convertido em diligência. No presente caso, a totalidade dos Ministros presentes concordou com análise das preliminares realizada pelo Ministro-Relator anuindo com o encaminhamento dado, qual seja, sua improcedência.
33. Dessa forma, não há que se falar em nulidade da decisão por não ter cada integrante do colegiado redigido voto acerca de cada preliminar aventada. Ora, ao votarem com o Ministro-Relator e ao constar em seu voto, previamente à análise do mérito, o julgamento pela improcedência das preliminares, satisfeito está o art. 116 do RI/TCU. 
34. Assim, não assiste razão aos recorrentes.
I.3) Bis in idem: duplicidade de penas impostas aos recorrentes - nulidade
Argumento
35. Os recorrentes afirmam ter ocorrido o fenômeno do bis in idem, pois esta Corte de Contas teria aplicado duas penalidades pelo mesmo fato. Colocam que ao ser acolhido o recurso de revisão interposto pelo MP/TCU contra o julgamento das contas de 1994, o TCU os teria condenado ao pagamento de R$ 30.000,00 de multa pela contratação irregular do IDORT-RJ e pelos supostos valores excessivos pagos ao instituto (Acórdão 2687/2008-TCU-Plenário) . Contudo, colocam que o Acórdão 2686/2008-TCU-Plenário também os teria condenado, com a mesma motivação, ao pagamento de R$ 500.000,00 de multa. 
36. Asseveram não ser possível desvincular os atos de gestão questionados na medida em que o ato de contratar e o pagamento pelo serviço contratado estariam intrinsecamente conectados.
37. Citam a súmula 19 do STF a fim de comprovar a impossibilidade de se punir um servidor público duas vezes com base no mesmo processo em que se fundou a primeira punição.
38. Requerem a anulação da multa imposta na decisão ora recorrida. Mas, destacam que se alguma penalidade deva subsistir que seja a ora questionada e não a do montante de R$ 500.000,00 em face dos princípios da razoabilidade e da proporcionalidade. 
Análise
39. Equivocam-se os recorrentes ao afirmarem que este TCU teria incorrido no bis in idem tendo os punido duas vezes pelo mesmo fato. Explica-se.
40. Em primeiro lugar, cumpre ressaltar que o Acórdão 2686/2008-TCU-Plenário os multou fundamentada nos arts. 19, caput, in fine, e 57, da Lei nº 8.443/1992 em face do débito solidário identificado na contratação do IDORT-RJ. Já a decisão ora recorrida fundamentou a cominação da penalidade no art. 58, inciso I, da Lei nº 8.443/92, c/c o art. 268, inciso I, do Regimento Interno, ressaltando que aqueles autos cuidavam de recurso de revisão interposto pelo MP/TCU nas contas da BR Distribuidora, relativas ao exercício de 1994, em razão de irregularidades na contratação direta do IDORT-RJ, para a prestação de serviços de consultoria tributária autorizada pela diretoria colegiada em 27/12/1994. Daí já se percebe que a fundamentação não é a mesma. 
41. Então, é possível verificar que os fatos que levaram à aplicação das penalidades não se confundem. Como bem esclarece a decisão vergastada, apesar de a decisão pela contratação do IDORT-RJ ter ocorrido em 1994, nos anos que se sucederam, a diretoria colegiada da BR Distribuidora poderia ter interrompido a contratação, tendo sido, inclusive, levantada essa hipótese pelo Diretor Financeiro ao perceber a vultuosidade dos valores que seriam pagos ao Instituto (vide item 34 do voto condutor da decisão ora recorrida reproduzido no item 52 desta instrução) . Nessa linha, não assiste razão aos recorrentes ao afirmarem que a assinatura do contrato está intrinsecamente ligada aos pagamentos, na medida em que estes poderiam ter sido evitados. 
42. Veja-se que o contrato, apesar de prever um percentual de 18%, inicialmente, também estimou o custo contratual em R$ 600.000,00. Contudo foram pagos cerca de R$ 44 milhões de reais, o que poderia, sim, ter sido evitado pela diretoria da empresa. É justamente nesse ponto que se concentra a condenação em débito e multa sobre o valor do débito no montante de R$ 500.000,00, como determinou o Acórdão 2686/2008-TCU-Plenário. 
43. Por sua vez, a decisão ora recorrida dispõe sobre recurso de revisão impetrado pelo MP/TCU contra o julgamento das contas de 1994 da BR Distribuidora, exercício em que a diretoria da empresa autorizou a contratação direta do IDORT-RJ por meio de contrato de risco.
44. Atente-se, ainda, que a decisão vergastada esclareceu, em sede de preliminar, que as questões tratadas na TCE e no recurso de revisão, apesar de interligadas, eram distintas, o que afasta a tese levantada pelos recorrentes, senão veja-se análise do voto condutor da decisão ora recorrida, com a qual se anui plenamente:
18. As questões tratadas em cada processo são distintas, ainda que mantenham estreita relação entre si. Dessa forma, as irregularidades apontadas na Decisão nº 156/2001-2ª Câmara diferem das que estão sendo tratadas nos Recursos de Revisão, sendo que as alegações de defesa e as razões de justificativa apresentadas anteriormente pelos responsáveis referem-se a fatos que não serão objeto de apreciação no âmbito desses Recursos. Assim, não é necessária a apreciação prévia dos elementos constantes do TC Processo 010.837/2000-8 para, então, proceder-se à análise das contra-razões recursais. Saliente-se, a propósito, que a estreita relação das questões, que não são idênticas, motivou a apresentação da questão de ordem ao Plenário, anteriormente mencionada, de modo a permitir o exame por um único relator. (grifou-se) 
45. Por fim, cumpre reproduzir jurisprudência desta Corte a respeito do bis in idem, veja-se trecho do voto condutor do Acórdão 1985/2003-TCU-Primeira Câmara (Ministro-Relator Walton Alencar Rodrigues) :
Não induz litispendência, como pretende fazer crer o recorrente, a circunstância de as matérias tratadas nos subitens 8.3.1 e 8.3.3 da anterior decisão também serem objeto de recurso, nos autos do processo TC Processo 400.076/1998-5. O julgamento da prestação de contas circunscreve-se ao exame da regularidade dos atos de gestão praticados no exercício financeiro, no caso, o de 1998. Se as irregularidades são praticadas em reiterados exercícios financeiros, o juízo de irregularidade ocorrerá em cada uma das prestações de contas anuais. Ainda que os atos inquinados tenham ocorrido em período de gestão anterior, a sua reincidência no exercício em exame, implica novo julgamento desta Corte, podendo, até mesmo, sujeitar o infrator a reiteradas sanções legais.
Mesmo que o apelante houvesse sofrido penalidade administrativa em prestação de contas anterior pelo mesmo fundamento legal, mesmo assim, não incide o brocardo ne bis in idem, porquanto as irregularidades foram verificadas em novo período de gestão, para o qual é instaurado outro processo e proferido distinto julgamento. (grifou-se) 
46. Diante de todo o exposto, conclui-se que não restou caracterizado o bis in idem. Assim, não assiste razão aos recorrentes.
I.4) Omissões não enfrentadas no Acórdão Recorrido (fls. 19 e 20, Anexo 2) 
Argumento
47. Os recorrentes afirmam que a decisão vergastada não teria enfrentado as alegações de que o valor pago ao IDORT-RJ seria compatível com aquele praticado no mercado.
48. Fazem referência a quadros comparativos anexados aos autos contendo lista com percentual de honorários pagos em outras contratações com mesmo escopo no meio público. 
49. Citam posicionamento desta Serur, constante destes autos e do TC Processo 006.648/1996-7, quando da análise das contrarrazões apresentadas pelos responsáveis cujas contas foram reabertas, favorável a seus argumentos a fim de comprovar que o preço pago era, à época, o de mercado. 
50. Asseveram que o percentual final contratado de 16% era menor do que a média dos contratos de risco firmados por outras empresas em situações análogas a da BR Distribuidora.
51. Por fim, colocam que a decisão ora recorrida não fez qualquer referência à paridade do ajuste com os outros contratos anexados aos autos. Os recorrentes consideram que, caso tivessem sido analisados cuidadosamente, concluir-se-ia pela adequação da contratação do IDORT-RJ sem acarretar aplicação das penalidades ora questionadas.
Análise
52. Novamente, verifica-se, mediante leitura atenta da decisão vergastada, que o Plenário desta Corte de Contas analisou os contratos anexados com intuito de demonstrar como o mercado se comportava à época da contratação em questão. 
53. Contudo, o Ministro-Relator não os considerou suficientes para declarar que o preço pago ao IDORT-RJ era compatível com o mercado, senão vejam-se as ponderações extraídas decisão ora recorrida, com o que se aquiesce plenamente:
25. Os esclarecimentos apresentados nos diversos documentos juntados pelos responsáveis, inclusive em memoriais, têm por foco, em síntese, os seguintes aspectos:
 (...) 
- os procedimentos adotados pela BR Distribuidora foram e vêm sendo adotados, em matérias idênticas ou similares, por outras empresas estatais, demonstrando que o contrato com o IDORT/RJ está compatível com as práticas de mercado; 
 (...) 
32. No presente caso, prosseguindo em seu trâmite interno, o processo administrativo da contratação do IDORT/RJ também não contemplou justificativas satisfatórias acerca do enquadramento da dispensa de licitação no inciso XIII do art. 24 da Lei n° 8.666/93, conforme autorizado pela diretoria colegiada. Nesse sentido, deveria constar dos autos a comprovação da pertinência entre as atividades desenvolvidas pelo Instituto e o objeto que se pretendia contratar, além da demonstração da razoabilidade do preço. Quanto ao preço, é bom que se ressalte que o fato de não haver desembolso em caso do não-auferimento de benefícios financeiros, como é o presente caso, não significa que a administração está autorizada a descuidar dessa exigência legal. Na verdade, o preço do contrato deve guardar relação direta com os custos aplicados na sua execução e não com o faturamento da empresa contratante ou com qualquer outra variável que não interfira diretamente na execução do objeto do contrato.
33. Ainda que se argumente que é prática do mercado a instituição de cláusula de êxito como remuneração de contratos, também no âmbito da administração pública, é importante salientar que a definição dos patamares deve guardar proporção com os montantes envolvidos. E, nesse ponto, reafirmo a mais absoluta necessidade da realização de estudo prévio que permita à administração estimar, ainda que com razoável margem de erro, os valores em jogo. 
34. A não-realização desses estudos prévios, no presente caso, teve como consequência o pagamento de valores elevadíssimos ao contratado (cerca de R$ 44 milhões) . Na visão dos responsáveis, esse montante é proporcional ao benefício auferido pela empresa (cerca de R$ 270 milhões) . Contudo, importa salientar que esse entendimento não vigorou ao longo da execução do contrato. Há documentos nos autos que demonstram que o Diretor Financeiro e de Suporte de Negócios, nas questões relativas ao Finsocial, ao tomar conhecimento dos valores indevidamente pagos a título de Finsocial e, portanto, passíveis de compensação (base para cálculo do êxito) , buscou formas de reduzir a remuneração do contratado, chegando, inclusive, a aventar a possibilidade de rescisão contratual (fls. 68/70, v.14) .
35. Essa conduta vem corroborar o cenário de ausência total e completa de quaisquer estudos prévios que amparassem a contratação, o que permitiu que fosse pactuada cláusula de êxito descasada da realidade de grandes números da BR Distribuidora, como ressaltado pelos próprios responsáveis. Nesse sentido, o que se verificou foi que o contrato contemplou cláusula de preço desproporcional e antieconômica.
 (...) 
52. Quanto à remuneração estabelecida, ainda que houvesse dúvidas quanto à forma de recuperar o Finsocial pago indevidamente, era inconteste o entendimento do Poder Judiciário acerca da inconstitucionalidade da majoração das alíquotas promovida pelas Leis nº s 7.787/89, 7.894/89 e 8.147/90. Nesse sentido, pela via administrativa, como posteriormente legalizado em 1998, ou pela via judicial, como foi a opção da BR Distribuidora, os valores retornariam para quem de direito. Por conseguinte, a ponderação desse quadro deveria ter sido refletida no preço acordado, como já mencionado, sendo inaceitável a pactuação de cláusula de êxito numa situação como essa.
 (...) 
56. Também a fixação do preço do serviço em termos de um valor percentual aplicado sobre os benefícios financeiros auferidos em decorrência dos serviços prestados (cláusula de êxito) , sem que se tivesse noção das estimativas de valores envolvidos, teve como consequência o pagamento de valor desarrazoado, especialmente se considerado que era pacífico o entendimento do Poder Judiciário, à época da contratação, acerca da inconstitucionalidade da majoração das alíquotas promovida pelas Leis nº s 7.787/89, 7.894/89 e 8.147/90. 
 (...) 
58. De concreto, havia o julgamento do Supremo Tribunal Federal, em dezembro de 1992, no sentido da declaração de inconstitucionalidade da majoração da alíquota do Finsocial pelas Leis nº s 7.787/89, 7.894/89 e 8.147/90.
 (...) 
63. Assim, no que se refere à conveniência e oportunidade da contratação, a conduta esperada seria a realização de estudos aprofundados visando à compensação desejada, a avaliação se seria necessária a contratação de terceiros para a elaboração de algum tipo de estudo a respeito e, em caso positivo, a pesquisa de possíveis prestadores de serviço com experiência na área e o levantamento de preços desses serviços. A não-realização dessas etapas essenciais às contratações públicas findou por permitir a concretização de uma avença em que um dos principais pré-requisitos foi ignorado: a estimativa de custo. Efetivou-se uma contratação "no escuro", sem que se tivesse a mais longínqua ideia de quanto custaria ao contratante e se o valor era pertinente, tendo em vista os serviços que seriam executados. Nesse sentido, é possível concluir não ter havido qualquer avaliação concreta acerca da conveniência e oportunidade da contratação.
 (...) 
95. Um dos argumentos utilizados pelos responsáveis para defender a legalidade e legitimidade do contrato em tela, inclusive em relação à sua remuneração, é o fato de que outras instituições públicas teriam celebrado contratos similares, com formas de remuneração também semelhantes. Para isso foram juntados aos autos diversos contratos celebrados entre tais instituições e o IDORT/RJ (fls. 38/100, v.7) .
96. Inicialmente, cabe destacar que os contratos trazidos aos autos foram todos celebrados posteriormente àquele firmado pela BR Distribuidora. Também são contratos cujos objetos não são idênticos ao da BR, apesar de guardarem certa similitude. Os objetos são mais bem definidos que o do contrato com a BR e têm todos a característica de envolver a realização de trabalhos particularizados à realidade operacional de cada um dos órgãos/entidades. Tomem-se como exemplos os contratos abaixo:
 Contrato nº 1/2000, firmado com a Companhia Docas do Espírito Santo (fls. 39/47, v.7) (grifos meus) :
 (...) 
97. Verifica-se, portanto, que os objetos definidos nesses contratos tinham um escopo bem mais amplo que aquele celebrado com a BR. Por esses ajustes, o IDORT/RJ teria que conhecer profundamente todas as operações da empresa, não só para identificar potenciais economias, mas também para o aperfeiçoamento/implementação de um sistema de planejamento tributário nessas instituições. 
98. Não há nos autos, também, os produtos apresentados em cada um desses contratos, o que não possibilita checar se o IDORT/RJ executou todas as atividades previstas nestes instrumentos, ou se limitou, como no contrato com a BR, à emissão de pareceres jurídicos genéricos relativamente ao Finsocial.
99. Há que se ressaltar, ainda, que a existência de contratos supostamente semelhantes ao que ora se analisa não tem o condão de, automaticamente, legitimar tal contrato. Também é importante destacar que não foi apresentado qualquer contrato celebrado pelo IDORT/RJ (ou por outra instituição) com empresas privadas, semelhante ao firmado com a BR, de forma que se pudesse atestar que era prática geral no mercado a celebração de contrato daquela natureza, com aquela forma de remuneração. (grifou-se) 
54. Verifica-se, pela leitura dos excertos acima, que, em diversos momentos, o Ministro-Relator tratou da questão "preço", inclusive, analisando a alegação de que o valor contratado/pago estava de acordo com o preço praticado no mercado. 
55. Esclarece-se, ainda, que o colegiado considerou o caso do IDORT-RJ peculiar em face do elevadíssimo valor do benefício auferido pela empresa, que somente tomou ciência do montante do benefício a ser recebido anos após a contratação do instituto. Isto, porque não houve a fase interna da licitação no âmbito da empresa, em que deveria ter sido estimado o custo do ajuste a fim de evitar uma "contratação no escuro", como salientado pela decisão recorrida.
56. Assim, a decisão deixa bem claro que o fato de haver contratações realizadas por órgãos públicos com percentual semelhante ao contratado, ou até mesmo superior, não torna legítima a contratação ora analisada, entendimento com o qual se anui plenamente. Isto, porque a referida contratação não deveria ter sido baseada em contrato de risco, tendo em vista entendimento pacífico do Poder Judiciário, à época da contratação, acerca da inconstitucionalidade da majoração das alíquotas promovida pelas Leis nº s 7.787/89, 7.894/89 e 8.147/90, não havendo, portanto, risco de sucumbência por parte da BR Distribuidora.
57. Dessa forma, não se verificou nenhuma das omissões apontadas neste tópico, não assistindo razão aos recorrentes em suas alegações.
I.5) Necessidade de uniformização de jurisprudência da Corte de Contas para preservar os princípios constitucionais da igualdade e da isonomia (fls. 20/27, Anexo 2) 
Argumento
58. Os recorrentes alegam haver a necessidade de uniformização de jurisprudência entre os julgados deste TCU em face do julgamento contido no Acórdão 589/2004-TCU-Plenário, que teria analisado situação idêntica ao presente caso (ausência de procedimento licitatório, consultoria na área tributária, contrato com cláusula de risco e ocorrência dos fatos em época em que a matéria ainda seria controversa neste TCU) , tendo sido considerado legal o contrato firmado pela CBTU. Ressalvam que o fato de ter sido celebrado contrato de risco naquele caso foi fundamental para o julgamento favorável. Contudo, neste caso, o colegiado não teria levado tal fato em consideração.
59. Afirmam que a conclusão desta Corte de Contas é equivocada na medida em que o Ministro-Relator não teria considerado que aquele precedente também tratava de remuneração em função da recuperação do Finsocial. Reproduzem o voto condutor do Acórdão 589/2004-TCU-Plenário a fim de comprovarem suas alegações. 
60. Alegam que a decisão ora recorrida somente se posicionou de forma diversa devido ao vultoso valor pago ao IDORT-RJ (R$ 44 milhões de reais) sem considerar que a presente contratação se deu, inclusive, anteriormente àquela analisada no caso da CBTU (R$ 5 milhões de reais) . Colocam que a análise do valor pago deve ocorrer paralelamente ao contexto da época em que o ajuste foi firmado bem como do trabalho desenvolvido pelo instituto, dos lucros auferidos pela BR Distribuidora e pela necessidade de cumprimento de um contrato de risco.
61. Consideram que todos os contratos firmados antes da nova posição desta Corte acerca desta matéria em 2001 devem ser tratados da mesma forma.
62. Afirmam, ainda, que no caso da BR Distribuidora o contrato tinha como escopo revisão fiscal ampla, tendo o IDORT-RJ somente detectado e apontado o direito à compensação um ano após o início do contrato.
63. Asseveram que o percentual de remuneração do contrato ora analisado foi de 16% enquanto que o da CBTU foi de 20%.
64. Ressalvam que, à época da contratação, não era possível melhor determinar o percentual de remuneração, pois não havia possibilidade de dimensionar nem o alcance nem os valores que poderiam ser recuperados. Isto, porque a "questão de fundo" só começou a ser pacificada ao final de 1997 e, nesta Corte, segundo os recorrentes, somente a partir de 2000. Nessa linha, o contrato de risco teria sido a melhor opção à época.
65. Colocam que, quando do julgamento do caso da CBTU, esta Corte teria firmado entendimento de que a questão da recuperação dos créditos tributários ainda era dúbia em 1998, devendo também o ser em 1995, exercício em que fora firmado o ajuste em questão.
66. Afirmam que na decisão do caso da CBTU ter-se-ia afirmado que esta Corte deixou de aplicar multa aos gestores em casos similares em que se contratou sem o devido procedimento licitatório. 
67. Requerem seja concedido a este caso o mesmo tratamento concedido ao CBTU.
Análise
68. De início, cabe tecer alguns esclarecimentos aos recorrentes levando em conta as razões de decidir do Acórdão ora recorrido. Para isso, importante reproduzir alguns itens do voto condutor da referida decisão que demonstram que esta Corte, ao enfrentar os pontos levantados pelos recorrentes, destacou as diferenças entre o presente caso concreto e o da CBTU, senão veja-se:
"90. O levantamento dos valores pagos a maior, pela própria BR, joga por terra também um dos argumentos utilizados pelos gestores da empresa, de que seria inviável, antes da contratação do IDORT, estimar o montante que poderia ser recuperado. Se esse levantamento pôde ser feito para o ingresso da ação judicial, porque não poderia ter sido feito antes da contratação?
91. Considerando, portanto, o baixo nível de risco envolvido na recuperação dos débitos relativos ao Finsocial, se a BR Distribuidora entendesse que seu corpo técnico não tinha capacidade ou condições de levantar todas as questões jurídicas envolvidas para bem fundamentar uma ação judicial, caberia à empresa, tão-somente, contratar uma instituição capacitada para elaborar um estudo nesse sentido, pagando valor fixo por tal trabalho, uma vez que não fazia sentido, consideradas as circunstâncias, estabelecer remuneração baseada em êxito. 
92. E na pratica, conforme já mencionado, o trabalho realizado pelo IDORT consistiu efetivamente na elaboração de pareceres, não-individualizados, que serviriam para qualquer empresa. O trabalho de levantamento dos valores indevidamente pagos e o ingresso em juízo foi feito pela própria BR Distribuidora, não fazendo qualquer sentido que o IDORT recebesse valores percentuais sobre os montantes recuperados pela Companhia. É pelos pareceres jurídicos elaborados que o instituto deveria ter sido remunerado. Conforme registrei no voto que conduziu a Decisão nº 156/2001-2ª Câmara, o valor de R$ 600.000,00, inicialmente estimado no contrato, é compatível com outros serviços de consultoria firmados pela administração pública entre 1997 e 1999, conforme evidenciado no TC-Processo 005.168/2000-5. O que foi pago além desse valor deve ser restituído aos cofres da empresa, por se tratar de valor ilegitimamente pago ao IDORT, inteiramente incompatível com o serviço efetivamente executado.
93. Deve-se mencionar, também, de forma a contrapor o argumento utilizado pelos responsáveis de que a execução do contrato não se limitou à elaboração dos pareceres a respeito do Finsocial, correspondência encaminhada pelo próprio IDORT/RJ à BR em 31/3/1998 (fls. 72/74, v.14) :
 (...) 
Com relação ainda à solicitação de 'proposta com bases diferenciadas', salientamos que atribuímos a maior importância à credencial de prestador de serviço para a PETROBRAS e/ou suas subsidiárias, e por isso acreditamos ser do maior interesse do IDORT/RJ continuar prestando serviços à BR. Assim sendo, gostaríamos de discutir com V. Sa. a possibilidade de celebração de um novo contrato, com expressivo prazo de validade e com alcance de trabalho mais abrangente, incluindo, por exemplo, recuperação de Imposto de Renda e Contribuições decorrentes, recuperação de ICMS, e outros itens. Para contrato com bases assim mais amplas, tanto no tempo quanto na abrangência, poderia ser possível reestudar o percentual dos honorários.
Isto posto, concluímos solicitando a realização de uma reunião para discutirmos a possibilidade das reduções tratadas nos dois parágrafos acima e para confirmarmos a exatidão dos cálculos que fizemos, dando nova dimensão ao saldo do FINSOCIAL ainda possível de recuperação no escopo do contrato atual.
 (...) 
94. Cabe destacar, também, conforme apontou o Ministério Público/TCU, que os benefícios auferidos pela BR Distribuidora, com a compensação dos créditos do Finsocial com os débitos da Cofins, não decorreram da ação judicial movida por ela (com base no parecer elaborado pelo IDORT) . Antes da decisão judicial ser proferida, a Receita Federal já havia reconhecido, com a edição da IN nº 32/1997, a viabilidade desse tipo de compensação. É claro que a contratação do IDORT se deu antes de essa norma ser expedida pela Receita Federal, portanto, à época da contratação não haveria como se 'adivinhar' que esse reconhecimento ocorreria. Consequentemente, esse fato, por si só, não invalida a contratação realizada, mas representa mais um indicativo do baixo risco envolvido na recuperação dos créditos do Finsocial, reforçando a percepção de que foi inteiramente inadequada e danosa a forma de remuneração pactuada entre a BR e o IDORT.
 (...) 
99. Há que se ressaltar, ainda, que a existência de contratos supostamente semelhantes ao que ora se analisa não tem o condão de, automaticamente, legitimar tal contrato. Também é importante destacar que não foi apresentado qualquer contrato celebrado pelo IDORT/RJ (ou por outra instituição) com empresas privadas, semelhante ao firmado com a BR, de forma que se pudesse atestar que era prática geral no mercado a celebração de contrato daquela natureza, com aquela forma de remuneração.
100. Os responsáveis também citam, como precedente a amparar a legalidade e legitimidade do contrato em questão, o Acórdão 589/2004-TCU-Plenário, que teria considerado regular contratação similar realizada pela CBTU. Analisando o conteúdo daquela deliberação, em que não votei, diga-se de passagem, verifica-se que as características daquela contratação são diferentes daquela que envolve a BR e o IDORT, apesar de ambas dizerem respeito à recuperação de tributos. A contratação da CBTU envolvia a recuperação de saldos de contas inativas do FGTS, além do levantamento de valores relativos à área de previdência social. Não consta, no relatório e voto condutores daquela deliberação, que as questões que dizem respeito a tais matérias estivessem já pacificadas no âmbito do Poder Judiciário  (como acontecia com o Finsocial, diminuindo sobremaneira os riscos envolvidos no caso presente) . Dessa forma, não vejo que tal deliberação possa ser aplicada ao caso ora em análise.
101. Por tudo o que foi exposto, entendo que os valores pagos ao IDORT/RJ, acima dos R$ 600.000,00 estimados inicialmente no contrato, foram indevidos e, portanto, devem ser restituídos aos cofres da BR Distribuidora. (grifou-se) 
69. Em face do exposto pelo voto condutor da decisão ora recorrida, importante também reproduzir trechos do Acórdão 589/2004-TCU-Plenário a fim de destacar algumas peculiaridades daquele caso. Note-se que as partes aqui reproduzidas não foram destacadas pelos recorrentes em sua peça recursal.
Voto condutor do Acórdão 589/2004-TCU-Plenário
"Em outros dois julgados, contratos firmados sem licitação entre empresas privadas e entes públicos, com o mesmo objetivo deste que ora se examina, o Tribunal deixou de aplicar multa aos gestores, em razão de que a contratação estava amparada em parecer jurídico e os gestores haviam adotado imediatas providências para suspender a execução do contrato tão logo admoestados (TC n° Processo 015.918/1994-7, Decisão n° 338/97 - Primeira Câmara, Relator o Ministro Marcos Vinícios Vilaça, e TC Processo 016.501/2000-6, Acórdão 1806/2003-TCU-Primeira Câmara, Relator o Ministro Humberto Guimarães Souto) .
   Essas mesmas circunstâncias atenuantes estão presentes no caso vertente." (grifou-se) 
No presente caso em concreto, o parecer jurídico não estava devidamente fundamentado e os responsáveis não tomaram as devidas providências a fim de interromper a contratação, o que já demonstra diferenças entre os casos comparados) . Vejam-se os seguintes trechos da decisão ora recorrida que apresentam fatos e análise a esse respeito, com a qual se anui plenamente: 
"48. No tocante à isenção de responsabilidade da diretoria em decorrência da manifestação favorável das áreas financeira e jurídica, deve ser ressaltado que o entendimento deste Tribunal é de que o gestor não está isento de responsabilidade tão-somente em razão da existência de pareceres jurídicos ou técnicos. No caso dos pareceres jurídicos, se estiverem devidamente fundamentados, se defenderem tese aceitável e se estiverem embasados em lição de doutrina ou jurisprudência, podem vir a ressalvar ou atenuar a responsabilidade do gestor.
49. No presente caso, verifica-se que o parecer não preencheu essas condições. A breve manifestação do órgão jurídico da BR Distribuidora limita-se a dizer que a desnecessidade de licitação encontra amparo nos arts. 24, inciso XIII, e 25, inciso II, da Lei nº 8.666/93. E que, " (...) ressalvadas as questões relativas ao teor do contrato a ser firmado com o IDORT, a CONTRAT nada tem a obstar quanto à aceitação da referida proposta por meio de dispensa ou inexigibilidade de licitação". Há, apenas, uma ressalva relacionada à completa definição de benefícios financeiros, uma vez que serviriam de base para o pagamento dos serviços prestados (fls. 1/2, v.14) .
50. Nesses termos, não há como acolher, no caso concreto, a tese de que a decisão da diretoria colegiada foi adotada com base em pareceres técnicos e jurídicos, capazes de isentá-la de qualquer responsabilidade.
 (...) 
102. Em relação à responsabilidade, cabe destacar que mesmo após constatado que o produto apresentado tinha as características já descritas, de ser um parecer genérico, não-individualizado, a BR efetuou os pagamentos com base nos percentuais estabelecidos. Em determinado momento, o Diretor Financeiro e de Suporte de Negócios chegou a encaminhar correspondência ao IDORT informando que o contrato estava sendo suspenso, ante a evidente falta de razoabilidade dos valores que estavam sendo pagos (fl. 73, v. 14) . Estranhamente, entretanto, não se chegou a levar à frente essa intenção, tendo-se contentado a empresa em ter o percentual reduzido de 18% para 16%. Ressalte-se que essa situação foi levada ao conhecimento dos demais diretores pelo menos em duas oportunidades, conforme demonstram os documentos de fls. 67 e 68/70, ambos do v.14, sem que qualquer providência tenha sido tomada. Na correspondência de fls. 68/70, v.14, por sinal, o Diretor Financeiro e de Suporte de Negócios solicitou o 'de acordo' dos demais integrantes da diretoria.
103. Veja-se que a falta de legitimidade do contrato e/ou seu cumprimento de forma diferente do acordado já demanda a nulidade do ato administrativo. Da mesma forma, mesmo que se por apego ao debate se verificasse o cumprimento de alguma forma de atuação, ainda assim, restaria a prática de ato antieconômico pelas razões já exaustivamente expostas neste Voto.
104. Devem ser responsabilizados, portanto, os membros da diretoria à época da realização dos pagamentos, que foram citados pelo Tribunal, conforme Decisão nº 156/2001-2ª Câmara. Ressalte-se que foi à época da gestão de tais diretores que foram assinados os termos aditivos que majoraram brutalmente os valores contratuais, possibilitando o pagamento dos montantes que estão sendo ora impugnados. Eles eram os únicos que poderiam impedir o dano - tinham ciência da precariedade da contratação e da desarrazoabilidade dos valores a serem despendidos para honrá-la. Mesmo assim, nada fizeram, os pagamentos foram efetuados e o prejuízo foi caracterizado." (grifou-se) 
Voto condutor do Acórdão 589/2004-TCU-Plenário
"O método correto é verificar se o prêmio oferecido estava compatível com as chances de sucesso da empreitada e as dificuldades a serem enfrentadas, a partir das informações detidas pelas partes à época da celebração do contrato. Para auxiliar nessa tarefa, também deve-se perscrutar negócios similares ocorridos e a remuneração média, praticada pelo mercado.
De início, não há nos autos nenhum indício de que já se sabia de antemão o desfecho do processo administrativo, ou quando isso ocorreria. Assim, qualquer ilação de favorecimento deve ser descartada por falta de substrato probatório. Também não consta dos autos que haveriam elementos que permitissem às partes, ao menos, inferir a alta probabilidade de conseguir, em curto prazo, uma decisão favorável no processo administrativo." (grifou-se) 
 (No presente caso em concreto, ao contrário do registrado no voto condutor da decisão relativa à CBTU, constam dos autos indícios de que era possível prever antes da contratação os valores dos benefícios que seriam percebidos pela BR Distribuidora bem como a certeza de sucesso da ação judicial, o que impossibilitava neste caso a contratação de cláusula de risco, como bem esclarece a decisão ora recorrida nos itens de seu voto condutor abaixo reproduzidos, senão vejam-se:
"84. Fica evidente, portanto, que à época da contratação do IDORT/RJ, a BR Distribuidora tinha plenas condições de saber que era extremamente provável que ela conseguiria recuperar os valores pagos a maior a título de Finsocial, ainda que fosse duvidoso de que forma isso seria feito e em quanto tempo essa recuperação seria efetivada. 
85. Essa circunstância, se não permite afirmar categoricamente que a contratação do IDORT/RJ (ou de outra instituição) era desnecessária, nos permite afirmar, com convicção, que a contratação, com a remuneração estabelecida em forma de percentual sobre o valor recuperado, foi extremamente danosa para a empresa, dado o baixíssimo risco de insucesso envolvido.
 (...) 
58. De concreto, havia o julgamento do Supremo Tribunal Federal, em dezembro de 1992, no sentido da declaração de inconstitucionalidade da majoração da alíquota do Finsocial pelas Leis nº s 7.787/89, 7.894/89 e 8.147/90.
59. A inconstitucionalidade dos dispositivos das referidas leis foi declarada pelo Plenário do Supremo Tribunal Federal, em Sessão realizada em 16/12/92, quando da apreciação do RE n.º 150.764-1/PE (DJ de 02.04.93) . A Ementa da deliberação mencionada é no seguinte sentido:
"CONTRIBUIÇÃO SOCIAL - PARÂMETROS - NORMAS DE REGÊNCIA - FINSOCIAL - BALIZAMENTO TEMPORAL. A teor do disposto no artigo 195 da Constituição Federal, incumbe à sociedade, como um todo, financiar, de forma direta e indireta, nos termos da lei, a seguridade social, atribuindo-se aos empregadores a participação mediante bases de incidência próprias - folha de salários, o faturamento e o lucro. Em norma de natureza constitucional transitória, emprestou-se ao FINSOCIAL característica de contribuição, jungindo-se a imperatividade das regras insertas no Decreto-Lei nº 1940/82, com as alterações ocorridas até a promulgação da Carta de 1988, ao espaço de tempo relativo a edição da lei prevista no referido artigo. Conflita com as disposições constitucionais - artigos 195 do corpo permanente da Carta e 56 do Ato das Disposições Constitucionais Transitórias - preceito de lei que, a título de viabilizar o texto constitucional, toma de empréstimo, por simples remissão, a disciplina do FINSOCIAL. Incompatibilidade manifesta do art. 9º da Lei nº 7689/88 com o Diploma Fundamental, no que discrepa do contexto constitucional."
60. O Acórdão foi vazado nos seguintes termos:
"Vistos, relatados e discutidos estes autos, acordam os Ministros do Supremo Tribunal Federal, em sessão plenária, na conformidade da ata do julgamento e das notas taquigráficas, por unanimidade de votos, em conhecer do recurso, interposto pela letra b do permissivo constitucional. E, por maioria de votos, lhe negar provimento, declarando a inconstitucionalidade do artigo 9º da Lei nº 7.689, de 15 de dezembro de 1988, do artigo 7º da Lei nº 7.787, de 30 de junho de 1989, do artigo 1º da Lei nº 7.894, de 24 de novembro de 1989 e do artigo 1º da Lei nº  8.147, de 28 de dezembro de 1990, vencidos os Ministros Relator (Ministro Sepúlveda Pertence) , Francisco Rezek, Ilmar Galvão, Octávio Gallotti e Néri da Silveira, que lhe deram provimento, para declarar a constitucionalidade de tais dispositivos e, consequentemente, cassar a segurança."
61. Este tornou-se o Caso Líder, no STF, tendo sido prolatados diversos Acórdãos no mesmo sentido. Em 1994 foram apreciados 21 processos e publicadas as respectivas decisões no Diário de Justiça, ainda naquele ano, conforme consta do site daquele Tribunal. São eles: RE 0170482, DJ de13.05.94; RE 0171645, DJ de 03.06.94; RE 0172516, DJ de 03.06.94; RE 0172968, DJ de 27.05.94; (...) . E assim seguiu-se a jurisprudência do STF e dos demais Tribunais do País.
62. Apesar de todas essas decisões, o entendimento da Secretaria da Receita Federal no sentido da possibilidade da compensação de valores devidos de Cofins com créditos decorrentes de pagamentos indevidos de Finsocial somente veio a se consolidar em 1997, com a edição da Instrução Normativa nº 32, de 9/4/97, que convalidou a compensação efetivada por todos os contribuintes e reconheceu a tyg da cobrança sobre a já mencionada majoração. Em paralelo, conforme demonstram diversos elementos juntados aos autos, havia dúvidas relacionadas à compensação de tributos, mas não quanto ao direito à restituição do que havia sido indevidamente pago. (grifou-se) 
70. Nessa linha, verifica-se que a decisão ora recorrida enfrentou corretamente todas as questões levantadas pelos recorrentes neste tópico, não sendo verdade que teria apenas considerado o valor pago ao IDORT-RJ sem sopesar o contexto da época em que o ajuste foi firmado bem como o trabalho desenvolvido pelo instituto, os lucros auferidos pela BR Distribuidora e a necessidade de cumprimento de um contrato de risco. Em sopesando tais variáveis e confrontando o presente caso com o da CBTU, verifica-se não assistir razão aos responsáveis, na medida em que, conforme demonstrado acima, tratam-se de casos com peculiaridades destoantes que tornam descabido o pedido de uniformização de jurisprudência.
71. Por fim, a alegação de que somente em 2001 este TCU teria firmado entendimento, por meio da Decisão 695/2001 - Plenário, a respeito da contratação de serviço de levantamento de ativos fiscais com vistas a sua compensação tributária, não possui o condão de alterar o mérito da decisão ora recorrida. Isto, porque, naquela oportunidade, a discussão teve como foco a natureza do serviço, se singular ou não, vez que se partiu do pressuposto de que seria contratada empresa com notória especialização. Nessa linha, respondeu-se ao consulente: " (...) no mérito (...) que o serviço de levantamento de ativos fiscais visando à sua compensação tributária não tem, em princípio, natureza singular e, por isso, sua realização não exige que o executor detenha notória especialização, de modo que sua contratação exige procedimento licitatório;".
72. Naquele julgamento, reafirmou-se o entendimento de que é necessária a verificação dos três requisitos indicados no inciso II do art. 25 da Lei nº 8.666/93 para a contratação direta por inexigibilidade de licitação. Assim, nada de novo foi dito na Decisão nº 695/2001-Plenário, permanecendo o entendimento já consolidado e existente em 1994.
73. Dessa forma, não assiste razão aos recorrentes quanto ao pedido de uniformização de jurisprudência por se tratarem de casos concretos distintos, como verificado pelas comparações realizadas acima.
I.6) Existência de parecer jurídico prévio - excludente de responsabilidade (fls. 27/32, Anexo 2) 
Argumento
74. Os recorrentes colocam que a contratação do IDORT-RJ foi embasada no parecer jurídico DIB-SJD-1784/94, que manifestou posição favorável à contratação. Afirmam que, apesar de terem feito referência a este fato, a decisão ora recorrida não teria levado em consideração este parecer em suas razões de decidir.
75. Citam doutrina e jurisprudência acerca da exclusão da responsabilidade quando o parecer jurídico defende tese razoável.
76. Asseveram que se a área jurídica da empresa, que é preparada e especializada, não apontou nenhuma irregularidade na contratação, não seriam eles, que não possuem formação jurídica, que deveriam ser responsabilizados. 
77. Entendem que, em razão de o parecer jurídico não ser manifestamente ilegal, tomaram a decisão ali baseados não devendo serem pessoalmente responsabilizados. 
78. Requerem exclusão das responsabilidades.
Análise
79. Inicialmente, importante reproduzir trechos do voto condutor da decisão recorrida que analisa o argumento ora em questão:
"25. Os esclarecimentos apresentados nos diversos documentos juntados pelos responsáveis, inclusive em memoriais, têm por foco, em síntese, os seguintes aspectos:
 - a BR Distribuidora recebeu do IDORT/RJ, em outubro de 1994, proposta de prestação de serviços que foi devidamente analisada pelos setores competentes (financeiro e jurídico) , com manifestações favoráveis, sendo que o jurídico opinou no sentido de que a contratação direta poderia ter como fundamento tanto o art. 24, inciso XIII, quanto o art. 25, inciso II, ambos da Lei nº 8.666/93; 
 - os membros da diretoria atuaram com boa-fé, haja vista que decidiram pela contratação direta, com fundamento no art. 24, inciso XIII, da Lei nº 8.666/93, apoiados nas manifestações das áreas técnicas da empresa, sendo que a prática de ato precedida de aprovação do setor jurídico isenta de responsabilização por suposta ilegalidade de seu ato;
 (...) 
47. Esclarecido esse ponto, cabe reafirmar que o IDORT/RJ, ainda que detivesse vasta experiência em diversas áreas, não possuía notória especialização em consultoria tributária. Essa comprovação é feita a partir das cópias dos contratos de prestação de serviços juntados pelo referido Instituto e pelos responsáveis, que permitem a verificação, de forma objetiva, da sua experiência passada. Portanto, também não estava preenchido um dos requisitos essenciais para a contratação por inexigibilidade de licitação.
48. No tocante à isenção de responsabilidade da diretoria em decorrência da manifestação favorável das áreas financeira e jurídica, deve ser ressaltado que o entendimento deste Tribunal é de que o gestor não está isento de responsabilidade tão-somente em razão da existência de pareceres jurídicos ou técnicos. No caso dos pareceres jurídicos, se estiverem devidamente fundamentados, se defenderem tese aceitável e se estiverem embasados em lição de doutrina ou jurisprudência, podem vir a ressalvar ou atenuar a responsabilidade do gestor.
49. No presente caso, verifica-se que o parecer não preencheu essas condições. A breve manifestação do órgão jurídico da BR Distribuidora limita-se a dizer que a desnecessidade de licitação encontra amparo nos arts. 24, inciso XIII, e 25, inciso II, da Lei nº 8.666/93. E que, " (...) ressalvadas as questões relativas ao teor do contrato a ser firmado com o IDORT, a CONTRAT nada tem a obstar quanto à aceitação da referida proposta por meio de dispensa ou inexigibilidade de licitação". Há, apenas, uma ressalva relacionada à completa definição de benefícios financeiros, uma vez que serviriam de base para o pagamento dos serviços prestados (fls. 1/2, v.14) .
50. Nesses termos, não há como acolher, no caso concreto, a tese de que a decisão da diretoria colegiada foi adotada com base em pareceres técnicos e jurídicos, capazes de isentá-la de qualquer responsabilidade." (grifou-se) 
80. A análise acima não contém vícios, ao contrário do que pretendem demonstrar os recorrentes. Isto, porque foi baseada em jurisprudência pacífica desta Corte de Contas.
81. Os recorrentes alegam que o parecer jurídico não estava eivado de ilegalidade e que por tal não poderiam ser pessoalmente responsabilizados tendo em vista não possuírem formação jurídica. Ora, espera-se do homem médio o conhecimento das leis, ainda mais na posição de presidente, vice-presidente e diretores da BR Distribuidora. A Lei de Licitações é clara ao estabelecer os requisitos para a contratação direta, não sendo necessário possuir formação jurídica a fim de concluir que o IDORT-RJ não se enquadrava naqueles requisitos, como bem frisou a decisão ora recorrida.
82. Ademais, não é preciso que o parecer seja ilegal para afastar sua aplicação, basta não defender tese razoável, como explicado pela decisão vergastada.
83. Dessa forma, concorda-se com o referido decisum na medida em que o parecer jurídico em que os responsáveis basearam sua tomada de decisão opinou pela desnecessidade de licitação, quando, em verdade, esta era indispensável, ou seja, não defendeu tese razoável alguma para que um homem médio a acatasse. 
84. Assim, os recorrentes devem ser responsabilizados pelas irregularidades verificadas pela decisão ora recorrida, não assistindo razão quanto à alegação sob análise.
85. Conclui-se não assistir razão aos recorrentes. 
II) Mérito (fls. 33/53, Anexo 2) 
II.1) Da necessidade e da importância da contratação do IDORT para a BR Distribuidora (fls. 33/38, Anexo 2) 
Argumento
86. Os recorrentes colocam que a Petrobras, com a quebra do monopólio do petróleo, vinha esforçando-se no sentido de criar condições para competir com o setor privado. Nos estudos, conclui-se que a área mais vulnerável da empresa era a tributária, tendo em vista que o profissional responsável internamente por esta área não era capacitado em termos de embasamento, rigor e experiência como os profissionais privados. Nessa linha, os profissionais do quadro interno, por ser mais cômodo e menos arriscado, optavam por não contestar determinados tributos. Concluem pela necessidade imprescindível de suporte de serviços de terceiros a fim de reduzir a perda de recursos mediante pagamentos de impostos indevidos.
87. Afirmam que a Petrobras Holding sempre instou a BR Distribuidora a terceirizar a revisão tributária, tendo sido recomendado formalmente pelo Conselho de Administração.
88. Asseveram ser usual o contrato firmado com o IDORT-RJ. Nessa linha, afirmam que os contratos cujo objeto é a revisão tributária são em sua maioria de risco, ou seja, o contratado investe recursos e somente é remunerada em caso de sucesso. Colocam que contrato de risco também é utilizado em outras áreas, como nos contratos de corretagem, entre outros.
89. Ressalvam que analisavam dezenas de pautas semanalmente e que o presidente da BR era também diretor da holding, onde exercia suas funções, tendo sido essa diretoria que autorizou a contratação, embasada em parecer jurídico e técnico, bem como em estudo detalhado apresentado pela área competente que indicavam a necessidade e legalidade da contratação do IDORT-RJ.
90. Colocam que a auditoria interna da BR nunca questionou a contratação sob análise e que a Administração da BR, em época que os recorrentes não mais integravam a diretoria, encaminhou carta à CGU afirmando a regularidade das condutas dos responsáveis e os benefícios obtidos com a contratação.
91. Asseveram que a decisão ora recorrida não levou em conta que a companhia, à época, sofria grandes perdas tributárias e que o contrato, por ser de risco, acarretou remuneração proporcional para a consultoria contratada.
92. Afirmam que somente um ano após a contratação é que o instituto teria identificado o FINSOCIAL como escopo de revisão tributária.
93. Ressalvam que a Petrobras sempre honrou suas obrigações e jamais adotou procedimento antiético de romper contratação frente à perspectiva de sucesso para não pagar a remuneração devida a prestador de serviço. Colocam que a obrigação de pagar ao IDORT-RJ não é somente ética, mas também legal, conforme se pronunciou o setor jurídico da companhia.
94. Asseveram não ser adequado afirmar que era possível à época da contratação prever a alteração da legislação do Finsocial e que, caso não tivessem agido, seriam responsabilizados por omissão. Afirmam ser injusto exigir que o administrador tome decisões antevendo e dando como certos acontecimentos futuros.
95. Colocam mais uma vez que o caso da CBTU deve ser tomado como parâmetro.
96. Referem-se ao êxito na recuperação do Finsocial que levou a Petrobras a se beneficiar de R$ 266,8 milhões influenciando significativamente os resultado de três exercícios: 1997/1999, época em que o preço do barril de petróleo estava muito baixo.
97. Asseveram que a contratação do instituto era pública, sendo amplamente conhecida por toda a alta gerência da companhia.
98. Colocam que os valores pagos ao IDORT-RJ eram devidos e estavam de acordo com a prática do mercado.
99. Ressalvam que, caso o instituto não tivesse obtido êxito, seria pago somente o valor de referência constante do ajuste.
100. Afirmam que, se tivessem conhecimento prévio do montante envolvido, a empresa teria negociado outra alternativa, mas não era o caso.
101. Por fim, concluem que o contrato pautou-se na economicidade e na eficiência, pois estabeleceu percentual remuneratório inferior ao praticado no mercado e levou à recuperação de cerca de R$ 270 milhões, qualificando a área técnica da empresa.
Análise
102. De início, ressalve-se que o caso da CBTU fora analisado nos itens 66/71 desta instrução, não havendo mais nada a acrescentar.
103. Ademais, o presente caso em concreto trata de recurso de reconsideração contra decisão que determinou a abertura das contas da BR Distribuidora referente ao exercício de 1994. Isto em face de autorização para contratação direta do IDORT-RJ, quando deveria ter sido realizado o adequado procedimento licitatório, bem como de realização de um contrato de risco, quando o judiciário já havia se manifestado favoravelmente à recuperação do Finsocial e a empresa tinha condições de calcular o montante de Finsocial recolhido a maior que seria restituído, afastando o risco que os recorrentes indicam como inerente à revisão tributária. 
104. Assim, não cabe aqui discutir a questão do preço pago ao final do contrato nem analisar os termos aditivos firmados nem a prestação de serviço pelo instituto, tendo em vista que essas questões são objeto de TCE no âmbito do TC 010.837-200-8. Neste caso, cabe tão somente avaliar o ato de contratação direta e a situação temerária criada ao se firmar contrato de risco.
105. Quanto à contratação direta, os recorrentes somente argumentam que estavam embasados em parecer jurídico, argumento esse discutido no item I.6 desta instrução.
106. No que tange à contratação de risco, os recorrentes argumentam que não era possível à época da tomada de decisão prever o montante que seria restituído de Finsocial pago a maior nem que era certa referida restituição, sendo injusto puni-los.
107. Contudo, a decisão ora recorrida condena acertadamente o fato de não ter sido pactuado valor exato para esta contratação tendo em vista os serviços que seriam prestados. O voto condutor da decisão ora recorrida condena clara e justamente o fato de a BR Distribuidora ter estabelecido no ajuste cláusula de êxito tendo em vista a certeza da restituição dos valores em face do posicionamento do Judiciário acerca da questão, entendimento esse proferido em 1992, ou seja, 2 anos antes da contratação do instituto já se tinha certeza da inconstitucionalidade da alíquota cobrada a título de Finsocial.
108. Além disso, a conjuntura da época relatada pelos recorrentes somente vem ressaltar a necessidade de estudo prévio por parte da BR Distribuidora de quanto se iria arrecadar com a recuperação do Finsocial, evitando contratação no escuro, pondo ainda mais em risco a situação financeira da empresa.
109. Isto, porque em face do temerário contexto da época, salta ainda mais aos olhos remuneração de R$ 44 milhões pagos ao IDORT-RJ, como resultante da contratação de um percentual de risco sobre um valor que já era certo que seria recebido pela empresa. 
110. Vejam-se os seguintes trechos do voto condutor da decisão vergastada que tece considerações sobre o nível do risco envolvido na contratação sob análise bem como a respeito do contexto financeiro da empresa à época da contratação:
25. Os esclarecimentos apresentados nos diversos documentos juntados pelos responsáveis, inclusive em memoriais, têm por foco, em síntese, os seguintes aspectos:
 (...) 
- os valores de Finsocial recuperados no período de 1997 a 1999 tiveram impacto positivo nos respectivos resultados da BR Distribuidora, sendo que nos anos de 1997 e 1998 proporcionaram a verificação de lucro e, no de 1999, redução do prejuízo;
 - todos os números na BR Distribuidora são muito significativos, sendo que, na época, era a segunda empresa brasileira em faturamento;
 - a conjuntura da época era, para a BR Distribuidora, de delicada situação financeira, assim como estava enfrentando problemas de mercado e perdas fiscais, e a empresa precisava melhorar seu fluxo de caixa
 (...) 
52. Quanto à remuneração estabelecida, ainda que houvesse dúvidas quanto à forma de recuperar o Finsocial pago indevidamente, era inconteste o entendimento do Poder Judiciário acerca da inconstitucionalidade da majoração das alíquotas promovida pelas Leis nº s 7.787/89, 7.894/89 e 8.147/90. Nesse sentido, pela via administrativa, como posteriormente legalizado em 1998, ou pela via judicial, como foi a opção da BR Distribuidora, os valores retornariam para quem de direito. Por conseguinte, a ponderação desse quadro deveria ter sido refletida no preço acordado, como já mencionado, sendo inaceitável a pactuação de cláusula de êxito numa situação como essa.
 (...) 
54. Tampouco foi devidamente justificada a não-elaboração de projeto básico do serviço, aqui entendido como o conjunto de estudos prévios que deve obrigatoriamente ser realizado antes de qualquer contratação, e que deve contemplar a motivação para a necessidade da contratação, bem como todas as estimativas de valores envolvidos, quer de custos, quer de receita, e necessárias para o planejamento das áreas orçamentária e financeira. 
55. No presente caso, a decisão de contratar foi adotada a partir do oferecimento de proposta de prestação de serviço pelo próprio IDORT/RJ, demonstrando completa inobservância da fase interna da licitação, etapa essencial em qualquer contratação. Com esse procedimento, restou imotivado o ato relativo à decisão da contratação e desconhecido, ainda que por estimativa, o volume de recursos objeto do contrato.
56. Também a fixação do preço do serviço em termos de um valor percentual aplicado sobre os benefícios financeiros auferidos em decorrência dos serviços prestados (cláusula de êxito) , sem que se tivesse noção das estimativas de valores envolvidos, teve como consequência o pagamento de valor desarrazoado, especialmente se considerado que era pacífico o entendimento do Poder Judiciário, à época da contratação, acerca da inconstitucionalidade da majoração das alíquotas promovida pelas Leis nº s 7.787/89, 7.894/89 e 8.147/90. 
 (...) 
58. De concreto, havia o julgamento do Supremo Tribunal Federal, em dezembro de 1992, no sentido da declaração de inconstitucionalidade da majoração da alíquota do Finsocial pelas Leis nº s 7.787/89, 7.894/89 e 8.147/90.
 (...) 
84. Fica evidente, portanto, que à época da contratação do IDORT/RJ, a BR Distribuidora tinha plenas condições de saber que era extremamente provável que ela conseguiria recuperar os valores pagos a maior a título de Finsocial, ainda que fosse duvidoso de que forma isso seria feito e em quanto tempo essa recuperação seria efetivada. 
85. Essa circunstância, se não permite afirmar categoricamente que a contratação do IDORT/RJ (ou de outra instituição) era desnecessária, nos permite afirmar, com convicção, que a contratação, com a remuneração estabelecida em forma de percentual sobre o valor recuperado, foi extremamente danosa para a empresa, dado o baixíssimo risco de insucesso envolvido.
 (...) 
90. O levantamento dos valores pagos a maior, pela própria BR, joga por terra também um dos argumentos utilizados pelos gestores da empresa, de que seria inviável, antes da contratação do IDORT, estimar o montante que poderia ser recuperado. Se esse levantamento pôde ser feito para o ingresso da ação judicial, porque não poderia ter sido feito antes da contratação?
91. Considerando, portanto, o baixo nível de risco envolvido na recuperação dos débitos relativos ao Finsocial, se a BR Distribuidora entendesse que seu corpo técnico não tinha capacidade ou condições de levantar todas as questões jurídicas envolvidas para bem fundamentar uma ação judicial, caberia à empresa, tão-somente, contratar uma instituição capacitada para elaborar um estudo nesse sentido, pagando valor fixo por tal trabalho, uma vez que não fazia sentido, consideradas as circunstâncias, estabelecer remuneração baseada em êxito. 
92. E na pratica, conforme já mencionado, o trabalho realizado pelo IDORT consistiu efetivamente na elaboração de pareceres, não-individualizados, que serviriam para qualquer empresa. O trabalho de levantamento dos valores indevidamente pagos e o ingresso em juízo foi feito pela própria BR Distribuidora, não fazendo qualquer sentido que o IDORT recebesse valores percentuais sobre os montantes recuperados pela Companhia. É pelos pareceres jurídicos elaborados que o instituto deveria ter sido remunerado. Conforme registrei no voto que conduziu a Decisão nº 156/2001-2ª Câmara, o valor de R$ 600.000,00, inicialmente estimado no contrato, é compatível com outros serviços de consultoria firmados pela administração pública entre 1997 e 1999, conforme evidenciado no TC-Processo 005.168/2000-5. O que foi pago além desse valor deve ser restituído aos cofres da empresa, por se tratar de valor ilegitimamente pago ao IDORT, inteiramente incompatível com o serviço efetivamente executado. (grifou-se) 
111. Informe-se que se anui plenamente com a análise esposada acima.
112. Dessa forma, equivocam-se os recorrentes ao afirmarem que era impossível prever o sucesso e o valor a ser recebido a título de restituição de Finsocial pago a maior.
113. A alegada incompetência dos funcionários da área tributária da BR Distribuidora não é suficiente para afastar a responsabilidade dos recorrentes. Isto, porque se essa área era tão vulnerável como afirmam, não poderia passar em branco para a Diretoria da BR Distribuidora decisão da Suprema Corte a respeito de um tributo. Atente-se que o alegado medo dos funcionários dessa área em se opor a pagar um tributo deveria ser superado e respaldado por um julgamento do STF.
114. Quanto à alegação de que o contrato firmado com o IDORT-RJ era prática no mercado, a decisão vergastada se posicionou acertadamente, senão veja-se explanação constante dos itens 52/56 desta instrução.
115. Frise-se que, ao contrário do querem os recorrentes, a diretoria não se cercou de todas as informações necessárias para a contratação, na medida em que não houve a fase interna da licitação, sendo descabido o argumento de que o processo estava instruído com todos os documentos legais exigidos. Isto, porque faltaram no processo de contratação, por exemplo, o projeto básico, a estimativa dos ganhos e, consequentemente, do custo contratual. 
116. No que tange ao fato de nenhum setor interno ter questionado a contratação, não foi sempre assim, veja-se trecho do voto condutor da decisão ora recorrida:
34. A não-realização desses estudos prévios, no presente caso, teve como consequência o pagamento de valores elevadíssimos ao contratado (cerca de R$ 44 milhões) . Na visão dos responsáveis, esse montante é proporcional ao benefício auferido pela empresa (cerca de R$ 270 milhões) . Contudo, importa salientar que esse entendimento não vigorou ao longo da execução do contrato. Há documentos nos autos que demonstram que o Diretor Financeiro e de Suporte de Negócios, nas questões relativas ao Finsocial, ao tomar conhecimento dos valores indevidamente pagos a título de Finsocial e, portanto, passíveis de compensação (base para cálculo do êxito) , buscou formas de reduzir a remuneração do contratado, chegando, inclusive, a aventar a possibilidade de rescisão contratual (fls. 68/70, v.14) .
35. Essa conduta vem corroborar o cenário de ausência total e completa de quaisquer estudos prévios que amparassem a contratação, o que permitiu que fosse pactuada cláusula de êxito descasada da realidade de grandes números da BR Distribuidora, como ressaltado pelos próprios responsáveis. Nesse sentido, o que se verificou foi que o contrato contemplou cláusula de preço desproporcional e antieconômica.  (grifou-se) 
117. A decisão ora recorrida no item 63 de seu voto bem conclui a respeito da irregularidade verificada nesta contratação, suficiente para reabrir as contas e julgá-las irregulares, senão veja-se:
63. Assim, no que se refere à conveniência e oportunidade da contratação, a conduta esperada seria a realização de estudos aprofundados visando à compensação desejada, a avaliação se seria necessária a contratação de terceiros para a elaboração de algum tipo de estudo a respeito e, em caso positivo, a pesquisa de possíveis prestadores de serviço com experiência na área e o levantamento de preços desses serviços. A não-realização dessas etapas essenciais às contratações públicas findou por permitir a concretização de uma avença em que um dos principais pré-requisitos foi ignorado: a estimativa de custo. Efetivou-se uma contratação "no escuro", sem que se tivesse a mais longínqua ideia de quanto custaria ao contratante e se o valor era pertinente, tendo em vista os serviços que seriam executados. Nesse sentido, é possível concluir não ter havido qualquer avaliação concreta acerca da conveniência e oportunidade da contratação.
118. Em face de todo o exposto despiciendo tecer maiores considerações. Assim, os argumentos ora analisados são insuficientes para reconsiderar o mérito da decisão vergastada.
II.2) Da efetiva prestação dos serviços pelo IDORT e dos resultados obtidos e 
II.3) Das razões que levaram o jurídico da BR a subscrever a Ação de Recuperação do Finsocial (fls. 38/46, Anexo 2) 
Argumento
119. Os recorrentes afirmam que o contrato firmado com o IDORT-RJ não teria se limitado a um tema particular, tendo sido ofertados estudos técnicos e jurídicos sobre as repercussões administrativa e tributária que envolviam o tema do contrato bem como sobre a atuação dos profissionais da área tributária da empresa.
120. Afirmam que o IDORT-RJ teria realizado, antes de encaminhar estudo sobre o FINSOCIAL, pesquisas nas contas fiscais da empresa a fim de compensar uma série de tributos. Foram realizados levantamentos em diversas unidades da BR Distribuidora como apropriações oriundas de insumos diretos e indiretos, inclusive de energia elétrica e comunicações, levantamento de correção monetária de saldos credores de impostos e sobre aquisição de insumos e sobre a incidência de crédito integral do ICMS sobre transporte. Contudo, a tese que prevaleceu como economicamente interessante teria sido a do FINSOCIAL.
121. Colocam que foi o IDORT-RJ quem sugeriu os procedimentos administrativos para a obtenção dos benefícios do planejamento tributário.
122. Afirmam que em 1996 o contrato com o instituto fora prorrogado para se obter estudo aprofundado sobre o FINSOCIAL.
123. Nesse sentido, colocam ter havido efetiva participação do IDORT-RJ na compensação dos créditos por ele levantados que resultou para a BR Distribuidora a quantia de R$ 267 milhões, que foi vital para a companhia. Assim, a atuação do instituto não teve apenas papel secundário como a decisão ora recorrida teria afirmado.
124. Elaboraram listagem com os resultados do IDORT-RJ ao longo de 5 anos de contratação (fls. 40/45, Anexo 2) . 
125. Especificamente quanto ao exercício de 1994, consta apenas o parecer jurídico favorável à contratação direta e a contratação do instituto. 
126. Asseveram que a realidade dos fatos não deve se limitar aos valores pagos ao instituto, mas deve levar em consideração os valores envolvidos nas operações tributárias da companhia e que o êxito da BR Distribuidora dependeu do trabalho do instituto, a seu ver. Afirmam, ainda, que o trabalho do instituto foi fundamental para a formação dos profissionais da companhia para que indébitos como os apurados não se repetissem.
127. Colocam que a elaboração da peça processual teria sido auxiliada diretamente por consultores do instituto. Mas, esta teria sido assinada pelos responsáveis da BR Distribuidora para que os honorários de sucumbência não fossem revertidos ao IDORT-RJ, o que estaria de acordo com entendimento do Acórdão 1704/2002-TCU-Plenário deste TCU.
128. Requerem seja reconhecida a efetiva prestação dos serviços. 
Análise
129. Como afirmado nos itens 39, 101 e 102 desta instrução, a decisão ora recorrida fundamentou a cominação da penalidade no art. 58, inciso I, da Lei nº 8.443/92, c/c o art. 268, inciso I, do Regimento Interno, ressaltando que aqueles autos cuidavam de recurso de revisão interposto pelo MP/TCU nas contas da BR Distribuidora, relativas ao exercício de 1994, em razão de irregularidades na contratação direta do IDORT-RJ, para a prestação de serviços de consultoria tributária autorizada pela diretoria colegiada em 27/12/1994.
130. Nessa linha, neste processo em que se quer seja reconsiderada a decisão de reabertura das contas de 1994 e a condenação em multa dos responsáveis ali listados em face de contratação direta, não cabe discutir a efetiva prestação dos serviços pelo IDORT-RJ já que esta foi objeto do Acórdão 2686/2008-TCU-Plenário. Neste caso em concreto, o mérito refere-se tão somente ao exercício de 1994 em que ocorreu a contratação do instituto. Somente no âmbito da TCE, isto é, do TC 010.837-200-8, é que se poderá reconsiderar a prestação de serviços pelo instituto.
131. Dessa forma, os argumentos ora trazidos são inadequados para alterar o mérito do Acórdão 2687/2008-TCU-Plenário, sendo descabida sua análise no âmbito deste TC. 
II.4) Do entendimento firmado pela Secretaria de Recursos - Serur, em sintonia com os precedentes e a jurisprudência firmada pelo Tribunal em casos semelhantes
Argumento
132. Os recorrentes expõem as razões exaradas em parecer precedente desta Serur acerca do recurso de revisão sob análise. Ressaltam ter sido dado razão a eles em face do caso da CBTU em que o percentual remuneratório acordado foi maior do que aquele contratado pela BR Distribuidora.
133. Colocam ser comum contratação de risco na área jurídica onde prepondera a incerteza do sucesso.
134. Citam que os termos aditivos para prorrogação contratual revestiram-se de mera formalidade.
135. Afirmam que somente em 1997 o TCU consolidou a necessidade de realização de certame licitatório para contratação de planejamento tributário.
136. Asseveram dever permanecer a necessidade de pagamento do instituto pelos serviços prestados. 
137. Requerem que o entendimento daquele parecer prevaleça e a decisão ora recorrida seja reformada.
Análise
138. No que tange à comparação com o caso da CBTU, como informado no item que analisou a preliminar de uniformização de jurisprudência, verifica-se não assistir razão aos recorrentes em face das peculiaridades identificadas naquele caso concreto que destoam fundamentalmente do caso ora analisado. Vejam-se itens 66/71 desta instrução a respeito.
139. Os recorrentes citam parecer precedente desta Serur, quando da análise do recurso de revisão contra as contas de 1994, favorável aos responsáveis, destacando as razões ali expostas atreladas ao fato de se tratar de um contrato de risco. 
140. A decisão ora recorrida levou em consideração tal parecer. Contudo, trouxe ponderações suficientes para superar as razões ali expostas e decidir pela reabertura das contas bem como o julgamento pela irregularidade e condenação em multa. Concorda-se com a decisão ora recorrida pelas razões a seguir expostas.
141. Ressalve-se, no entanto, que, neste momento, não se avaliam os termos aditivos ao contrato sob análise nem os valores pagos ao instituto, objetos de TCE, mas tão somente a contratação direta do IDORT-RJ em 1994, agravada por ser uma contratação de risco.
142. Como exaustivamente abordado pela decisão vergastada no presente caso, se os recorrentes tivessem agido como se espera de um homem médio diligente, ter-se-ia realizado estudo em fase interna do processo licitatório a fim de avaliar os riscos e a real necessidade de um contrato de risco mediante estimativa dos valores que seriam recebidos pela BR Distribuidora com a recuperação do FINSOCIAL antes de a contratação ser concretizada. 
143. Isto, porque, no âmbito do judiciário, à época da contratação, era pacífico o entendimento quanto ao direito de se ter restituído o valor pago a maior. O que os gestores da BR deveriam ter atentado/calculado era quanto seria resgatado. Ora, fora o próprio IDORT-RJ que trouxe sua proposta para que fosse contratada pela BR, tendo esta sido acatada pelos seus diretores sem estudo prévio de custo que sustentasse e viabilizasse o percentual remuneratório acordado. Constata-se a total ausência de consciência dos valores que seriam recebidos contrapondo o custo estimado no contrato de R$ 600.000,00 e o valor pago ao instituto, qual seja, cerca de R$ 44 milhões. Isto, caracteriza negligência, isto é, culpa, não esperada de um gestor de recursos públicos.
144. Atente-se para esta particularidade: a iniciativa veio de um interessado, o IDORT-RJ, e a BR, violando os Princípios da Impessoalidade, Isonomia, Legalidade e Moralidade aceitou sua proposta e o contratou diretamente sem que fossem preenchidos os requisitos legais da inexigibilidade de licitação.
145. Vejam-se trechos do voto condutor da decisão ora em questão que corroboram a explanação acima e com cuja análise se anui plenamente:
32. No presente caso, prosseguindo em seu trâmite interno, o processo administrativo da contratação do IDORT/RJ também não contemplou justificativas satisfatórias acerca do enquadramento da dispensa de licitação no inciso XIII do art. 24 da Lei n° 8.666/93, conforme autorizado pela diretoria colegiada. Nesse sentido, deveria constar dos autos a comprovação da pertinência entre as atividades desenvolvidas pelo Instituto e o objeto que se pretendia contratar, além da demonstração da razoabilidade do preço. Quanto ao preço, é bom que se ressalte que o fato de não haver desembolso em caso do não-auferimento de benefícios financeiros, como é o presente caso, não significa que a administração está autorizada a descuidar dessa exigência legal. Na verdade, o preço do contrato deve guardar relação direta com os custos aplicados na sua execução e não com o faturamento da empresa contratante ou com qualquer outra variável que não interfira diretamente na execução do objeto do contrato.
33. Ainda que se argumente que é prática do mercado a instituição de cláusula de êxito como remuneração de contratos, também no âmbito da administração pública, é importante salientar que a definição dos patamares deve guardar proporção com os montantes envolvidos. E, nesse ponto, reafirmo a mais absoluta necessidade da realização de estudo prévio que permita à administração estimar, ainda que com razoável margem de erro, os valores em jogo. 
34. A não-realização desses estudos prévios, no presente caso, teve como consequência o pagamento de valores elevadíssimos ao contratado (cerca de R$ 44 milhões) . Na visão dos responsáveis, esse montante é proporcional ao benefício auferido pela empresa (cerca de R$ 270 milhões) . Contudo, importa salientar que esse entendimento não vigorou ao longo da execução do contrato. Há documentos nos autos que demonstram que o Diretor Financeiro e de Suporte de Negócios, nas questões relativas ao Finsocial, ao tomar conhecimento dos valores indevidamente pagos a título de Finsocial e, portanto, passíveis de compensação (base para cálculo do êxito) , buscou formas de reduzir a remuneração do contratado, chegando, inclusive, a aventar a possibilidade de rescisão contratual (fls. 68/70, v.14) .
35. Essa conduta vem corroborar o cenário de ausência total e completa de quaisquer estudos prévios que amparassem a contratação, o que permitiu que fosse pactuada cláusula de êxito descasada da realidade de grandes números da BR Distribuidora, como ressaltado pelos próprios responsáveis. Nesse sentido, o que se verificou foi que o contrato contemplou cláusula de preço desproporcional e antieconômica.
 (...) 
52. Quanto à remuneração estabelecida, ainda que houvesse dúvidas quanto à forma de recuperar o Finsocial pago indevidamente, era inconteste o entendimento do Poder Judiciário acerca da inconstitucionalidade da majoração das alíquotas promovida pelas Leis nº s 7.787/89, 7.894/89 e 8.147/90. Nesse sentido, pela via administrativa, como posteriormente legalizado em 1998, ou pela via judicial, como foi a opção da BR Distribuidora, os valores retornariam para quem de direito. Por conseguinte, a ponderação desse quadro deveria ter sido refletida no preço acordado, como já mencionado, sendo inaceitável a pactuação de cláusula de êxito numa situação como essa.
 (...) 
56. Também a fixação do preço do serviço em termos de um valor percentual aplicado sobre os benefícios financeiros auferidos em decorrência dos serviços prestados (cláusula de êxito) , sem que se tivesse noção das estimativas de valores envolvidos, teve como consequência o pagamento de valor desarrazoado, especialmente se considerado que era pacífico o entendimento do Poder Judiciário, à época da contratação, acerca da inconstitucionalidade da majoração das alíquotas promovida pelas Leis nº s 7.787/89, 7.894/89 e 8.147/90. 
 (...) 
58. De concreto, havia o julgamento do Supremo Tribunal Federal, em dezembro de 1992, no sentido da declaração de inconstitucionalidade da majoração da alíquota do Finsocial pelas Leis nº s 7.787/89, 7.894/89 e 8.147/90.
 (...) 
63. Assim, no que se refere à conveniência e oportunidade da contratação, a conduta esperada seria a realização de estudos aprofundados visando à compensação desejada, a avaliação se seria necessária a contratação de terceiros para a elaboração de algum tipo de estudo a respeito e, em caso positivo, a pesquisa de possíveis prestadores de serviço com experiência na área e o levantamento de preços desses serviços. A não-realização dessas etapas essenciais às contratações públicas findou por permitir a concretização de uma avença em que um dos principais pré-requisitos foi ignorado: a estimativa de custo. Efetivou-se uma contratação "no escuro", sem que se tivesse a mais longínqua ideia de quanto custaria ao contratante e se o valor era pertinente, tendo em vista os serviços que seriam executados. Nesse sentido, é possível concluir não ter havido qualquer avaliação concreta acerca da conveniência e oportunidade da contratação.
 (...) 
95. Um dos argumentos utilizados pelos responsáveis para defender a legalidade e legitimidade do contrato em tela, inclusive em relação à sua remuneração, é o fato de que outras instituições públicas teriam celebrado contratos similares, com formas de remuneração também semelhantes. Para isso foram juntados aos autos diversos contratos celebrados entre tais instituições e o IDORT/RJ (fls. 38/100, v.7) .
96. Inicialmente, cabe destacar que os contratos trazidos aos autos foram todos celebrados posteriormente àquele firmado pela BR Distribuidora. Também são contratos cujos objetos não são idênticos ao da BR, apesar de guardarem certa similitude. Os objetos são mais bem definidos que o do contrato com a BR e têm todos a característica de envolver a realização de trabalhos particularizados à realidade operacional de cada um dos órgãos/entidades. Tomem-se como exemplos os contratos abaixo:
Contrato nº 1/2000, firmado com a Companhia Docas do Espírito Santo (fls. 39/47, v.7) (grifos meus) :
 (...) 
97. Verifica-se, portanto, que os objetos definidos nesses contratos tinham um escopo bem mais amplo que aquele celebrado com a BR. Por esses ajustes, o IDORT/RJ teria que conhecer profundamente todas as operações da empresa, não só para identificar potenciais economias, mas também para o aperfeiçoamento/implementação de um sistema de planejamento tributário nessas instituições. 
98. Não há nos autos, também, os produtos apresentados em cada um desses contratos, o que não possibilita checar se o IDORT/RJ executou todas as atividades previstas nestes instrumentos, ou se limitou, como no contrato com a BR, à emissão de pareceres jurídicos genéricos relativamente ao Finsocial.
99. Há que se ressaltar, ainda, que a existência de contratos supostamente semelhantes ao que ora se analisa não tem o condão de, automaticamente, legitimar tal contrato. Também é importante destacar que não foi apresentado qualquer contrato celebrado pelo IDORT/RJ (ou por outra instituição) com empresas privadas, semelhante ao firmado com a BR, de forma que se pudesse atestar que era prática geral no mercado a celebração de contrato daquela natureza, com aquela forma de remuneração. (grifou-se) 
146. Em face dessas ponderações, despiciendo tecer maiores considerações quanto a este argumento dos recorrentes.
II.5) Da ausência de dolo, culpa ou má-fé dos recorrentes
Argumento
147. De início, os recorrentes colocam serem passíveis de incorrer em falhas formais ou em ações que sem dolo ou culpa ocasionem prejuízo ao erário. Mas, adotam, ao se identificar tais falhas, as medidas necessárias para seu saneamento.
148. Afirmam não constar dos autos intenção dos gestores em causar prejuízo à Petrobras, estando presente a boa-fé. Nessa linha, suas ações estavam pautadas na razoabilidade, no atendimento ao interesse público e na justiça.
149. Colocam não poderem ser punidos por fatos previamente admitidos por este TCU.
150. Afirmam não ter ocorrido dano à companhia, pois o valor pago ao instituto teria sido adequado frente aos lucros auferidos em face do trabalho prestado.
151. Citam jurisprudências desta Corte em que se leva em consideração a ausência de má-fé dos gestores (Acórdão 48/2001-TCU-Plenário) e outro caso em que as contas não foram maculadas tendo em vista que a missão institucional fora cumprida com competência e que as falhas foram adequadamente justificadas diante das circunstâncias do caso.
152. Por fim, se colocam dispostos a cumprir as determinações desta Corte, mas ressalvam não terem praticado qualquer irregularidade passível de sanção.
Análise
153. Cumpre ressalvar novamente que o presente caso em concreto tem como objeto a contratação direta do IDORT-RJ em 1994, e não a execução contratual nem os valores pagos ao instituto
154. O Acórdão ora recorrido bem salienta que se deve adotar como parâmetro para a caracterização da culpa a conduta esperada de um homem médio, diligente e probo, como já referido nesta instrução. Referido decisum caracterizou a culpa dos responsáveis em face da autorização de contratação direta do instituto contrariamente aos parâmetros legais.
155. Os responsáveis ao autorizarem referida contratação sem o devido processo licitatório incorreram em grave falta na medida em que infringiram a lei, ou seja, o Princípio da Legalidade. Nessa linha, descabidos os argumentos de que a referida tomada de decisão não transgrediu norma legal, tendo sido corretamente aplicada a penalidade com base nos arts. 16 e 58 da Lei Orgânica desta Corte. Isto, porque ali são previstas punições decorrentes de ato de gestão ilegal, como ocorrido no presente caso em concreto.
156. Veja-se que o processo licitatório é previsto constitucionalmente, somente podendo ser excepcionado se preenchidos todos os requisitos legais, o que não ocorreu no presente caso, tendo sido violados o Princípio da Impessoalidade, da Moralidade, da Legalidade e da Prevalência do Interesse Público, ao contrário do que querem fazer acreditar os recorrentes ao afirmarem que seus atos visavam preservar o interesse público.
157. Ora, a violação do Princípio da Impessoalidade é flagrante tendo em vista que fora o próprio IDORT-RJ que sugeriu à BR Distribuidora sua própria contratação.
158. Ademais, os recorrentes não agiram com a alegada competência e zelo pela coisa pública. Ao contrário, ao firmarem um contrato de risco, sem analisar se este era realmente necessário, criaram situação temerária para a BR Distribuidora nos exercícios seguintes, quando da execução contratual. 
159. Veja-se que o colegiado deste TCU quando julgou a decisão vergastada considerou o caso do IDORT-RJ peculiar em face do elevadíssimo valor do benefício auferido pela BR Distribuidora, que somente tomou ciência do montante do benefício a ser recebido anos após a contratação do instituto. Isto ocorreu em consequência da tomada de decisão no exercício de 1994 ora em questão, tendo em vista não ter havido a fase interna da licitação no âmbito da empresa, em que deveria ter sido estimado o custo do ajuste a fim de evitar uma "contratação no escuro", como salientado pela decisão ora recorrida.
160. Repita-se que: é por isso que a decisão vergastada deixa bem claro que o fato de haver contratações realizadas por órgãos públicos com percentual semelhante ao contratado não torna legítima a contratação ora analisada. Isto, porque esta não deveria ter sido baseada em contrato de risco, tendo em vista entendimento pacífico do Poder Judiciário, à época da contratação, acerca da inconstitucionalidade da majoração das alíquotas promovida pelas Leis nº s 7.787/89, 7.894/89 e 8.147/90, não havendo, portanto, risco de sucumbência por parte da BR Distribuidora. 
161. Em face da análise acima despiciendo tecer maiores considerações, restando caracterizada a responsabilidade dos recorrentes ante a autorização de contratação direta do IDORT-RJ sem o devido respaldo legal.
162. Como todos os argumentos dos recorrentes foram considerados insuficientes para a reforma da decisão ora recorrida, descabido o pedido para julgar suas contas regulares e excluir a multa aplicada.
PROPOSTA DE ENCAMINHAMENTO
163. Ante o exposto, eleva-se o assunto à consideração superior, propondo:
a) conhecer os recursos de reconsideração interpostos pelos Srs. Orlando Galvão Filho, Mário de Paiva Ramos, Volmer Ferreira de Toledo, João Augusto Rezende Henriques e Reynaldo Vilardo Aloy, com fundamento nos arts. 32, I, e 33 da Lei 8.443/92, para, no mérito, negar-lhes provimento, mantendo inalterados os termos do Acórdão 2687/2008-TCU-Plenário;
b)  comunicar aos recorrentes e aos demais interessados da decisão que vier a ser adotada"
2.	O Ministério Público, representado pelo Procurador Júlio Marcelo de Oliveira, manifestou-se favoravelmente à proposição da unidade técnica (peça 25, p. 46) .
	É o Relatório.

Gustavo Cortês de Lima (OAB/DF 10.969), e outros, representando a Petróleo Brasileiro S.A (peça 35); Marta de Castro Meireles, (OAB/RJ 130.114) e Ivan Ribeiro dos Santos Nazareth, (OAB/RJ 121.685), representando Reynaldo Vilardo Aloy e Orlando Galvão Filho (peça 42).

Procurador Júlio Marcelo de Oliveira.

RECURSO DE REVISÃO INTERPOSTO PELO MP/TCU CONTRA MÉRITO DAS CONTAS DA PETROBRAS DE 1994. CONTAS IRREGULARES. MULTA. RECURSO DE RECONSIDERAÇÃO. CONHECIMENTO. ARGUMENTOS INCAPAZES DE ALTERAR A DELIBERAÇÃO RECORRIDA. NÃO PROVIMENTO. CIÊNCIA AOS INTERESSADOS.

PRESTAÇÃO DE CONTAS (PC)

Secretaria de Recursos (Serur).

Uma vez presentes os pressupostos previstos nos arts. 32 e 33 da Lei 8.443/1992 e 285, caput, do Regimento Interno, deve ser dado conhecimento ao recurso de reconsideração carreado, por preencher os requisitos de admissibilidade que regem a espécie.
O presente recurso foi interposto, em conjunto, pelos Srs. Orlando Galvão Filho, ex-Presidente da Petrobras Distribuidora S/A; Mário de Paiva Ramos, ex-Vice-Presidente, e pelos então Diretores, Srs. Volmer Ferreira de Toledo, João Augusto Resende Henriques e Reynaldo Vilardo Aloy, em face do Acórdão 2687/2008-TCU-Plenário. Todos membros presentes na reunião de diretoria da BR Distribuidora, realizada em 27/12/1994, que decidiu pela contratação direta do Instituto de Organização Racional do Trabalho (IDORT/RJ) .
Com efeito, a peça recursal oferecida elenca uma série de argumentos com o objetivo de desconstituir o acórdão vergastado, em especial, no que tange à multa aplicada aos gestores, no valor individual de R$ 30.000,00, com fundamento no art. 58, inciso I, da Lei 8.443/1992.
Este TC Processo 008.952/1997-5 foi apreciado na sessão plenária de 26/11/2008, em conjunto com o TC Processo 006.648/1996-7 e com o TC Processo 010.837/2000-8. Na oportunidade, foram proferidos, respectivamente, os Acórdãos 2.687/2008 (ora objeto deste recurso) , 2.684/2008 e 2.686/2008. 
Os dois primeiros trataram de Recursos de Revisão interpostos pelo Ministério Público junto ao TCU, contra o mérito das contas da Petrobras Distribuidora S/A, relativas aos exercícios de 1994 e 1995, julgadas, inicialmente, regulares com ressalva. O último trata de Tomada de Contas Especial convertida a partir de determinação contida na Decisão 156/2001-TCU-2ª Câmara.
- II - 
A TCE Processo 010.837/2000-8 que fundamentou a reabertura das contas anuais dos recorrentes
Os Recursos de Revisão tiveram como fundamento relatório de auditoria realizada na Petrobras Distribuidora S/A. (TC Processo 010.837/2000-8) , na áreas de licitação, contratos e controles internos, que teve como escopo, entre outros	"averiguar a regularidade dos procedimentos ligados à contratação, por dispensa de licitação, com fundamentos no art. 24, inc. XIII, da Lei 8.666/1993, do Instituto de Organização Racional do Trabalho - IDORT/RJ, para a prestação de serviços de consultoria para recolhimento de indébitos fiscais, bem como analisar a execução do contrato".
No citado trabalho foram identificadas as seguintes irregularidades relativas ao IDORT/RJ: contratação por dispensa de licitação; não elaboração de projeto básico; fixação de preço de serviço em termos de valor percentual aplicado sobre os benefícios financeiros auferidos e conveniência e oportunidade da contratação, tendo em vista jurisprudência firmada sobre a recuperação do indébito do Finsocial.
No âmbito da referia TCE (TC Processo 010.837/2000-8) , as contas dos ora recorrentes foram julgadas irregulares, com suas respectivas condenações ao ressarcimento do débito solidário ao IDORT/RJ no valor histórico de R$ 42.107.732,98, ao pagamento de multas individuais no valor de R$ 500.000,00, além de suas inabilitações pelo período de oito anos para o exercício de cargo em comissão ou função de confiança na administração pública (Acórdão 2686/2008-TCU-Plenário) .
Contra a aludida decisão, os recorrentes interpuseram recurso de reconsideração e posteriormente, dois embargos de declaração, apreciados, respectivamente, pelos Acórdãos 1.416/2016, 171/2018 e 2.156/2019, todos do Plenário, tendo o último deles sido apreciado na Sessão Plenária de 11/9/2019.
- III -
Compete relembrar (peça 22, p. 5) que o presente recurso de reconsideração foi submetido à apreciação desta Corte na Sessão Plenária de 25/1/2012 pelo emérito Ministro José Jorge, a quem sucedi nesta Casa. Naquela ocasião, em razão do pedido de vista formulado pelo Ministro Augusto Nardes, não foi produzida sustentação oral requerida pelo Dr. Claudismar Zupiroli, então representante dos recorrentes (renúncia à peça 37) .
Em 23/9/2014 a apreciação do presente recurso foi sobrestada até o deslinde dos recursos manejados no bojo do TC Processo 010.837/2000-8, que estavam sob a relatoria do Ministro Benjamin Zymler.
Com efeito, observo que já foram apreciados o recurso de reconsideração e os dois embargos de declaração manejados pelos recorrentes no âmbito do TC Processo 010.837/2000-8.
Logo, não mais subsiste o motivo do sobrestamento da apreciação do presente recurso.
Ante o exposto, passo ao exame dos autos.
- IV -
Anexei, no Relatório que precede este Voto, extenso e detalhado trabalho realizado pela Secretaria de Recursos (Serur) desta Corte (peça 25, p. 15-43) , que examinou, com a devida cautela, todos os elementos trazidos pelos recorrentes em sua peça recursal, inclusive as arguições preliminares. Concordo, na íntegra, com o posicionamento da unidade técnica e, por esta razão, o adoto, desde já, como razões de decidir. 
Aproveito, contudo, a oportunidade para tecer comentários adicionais quanto ao mérito. Deixo de apresentar qualquer acréscimo relativo à maioria das preliminares suscitadas, por entender, primeiro, que o cerceamento de defesa (ofensa ao contraditório e à ampla defesa) , caracterizado pela alegação de impossibilidade de se manifestarem nos autos, à época, foi suficientemente debatido pela unidade instrutiva. 
Ademais, não há que se falar na possibilidade de se considerar as contas iliquidáveis, em razão do lapso temporal de 13 anos entre a contratação (1994) e o seu julgamento (2008) , visto que os recorrentes foram devidamente citados ainda no exercício de 2001, conforme apontado pela unidade técnica. Na verdade, tão logo prolatada a Decisão 156/2001-TCU-2ª Câmara, que determinou a conversão dos autos em TCE, esta Corte promoveu a citação dos responsáveis para que apresentassem suas alegações de defesa quanto às irregularidades identificadas nos exercícios de 1994 e 1995.
Isso posto, valho-me deste momento para reproduzir os motivos que levaram o Ministério Público junto ao Tribunal a propor o Recurso de Revisão relativo às contas de 1994. Nesse exercício, houve a autorização para contratação, sendo que o contrato foi assinado em 1995, daí a interposição dos Recursos de Revisão referentes às contas dos dois exercícios. Enfim, apesar de ter sido aprovada a contratação em 27/12/1994, o ajuste, como já dito, foi assinado em 1995, com valor inicial de R$ 600.000,00. Todos os desembolsos ocorreram a partir desse exercício, mais precisamente, entre 1997 e 1999. A multa aplicada neste processo aos recorrentes tem como fundamento, não o débito solidário, mas as irregularidades na contratação direta.
A propósito, como no exercício de 1995 ocorreu, apenas, a formalização do contrato, cuja autorização data de 1994, e não houve a realização de qualquer pagamento, esta Corte entendeu por negar provimento ao Recurso de Revisão relativo às contas de 1995, mantendo-se a regularidade com ressalvas dessas contas.
Como se vê, a multa aplicada nas contas de 1994 não está relacionada ao débito apurado. Ao contrário do que alegam os recorrentes, não se trata da aplicação de duas penalidades pelo mesmo fato, mas de fatos distintos dentro de um mesmo contrato (irregularidades na contratação e débito) , não ocorrendo, assim, o fenômeno do bis in idem. Além disso, é sempre importante ressaltar que o julgamento da prestação de contas se limita aos fatos ocorridos no exercício em questão, sendo assim, não poderia o Tribunal apreciar a ocorrência de eventual débito nas contas do exercício de 1994, pelo simples fato de não ter ocorrido qualquer desembolso naquele exercício. 
Conforme apontado no Acórdão 2686/2008-TCU-Plenário, a BR Distribuidora acabou pagando cerca de R$ 44 milhões por um contrato cujo custo inicial, previsto na Cláusula Sétima do ajuste, era de R$ 600.000,00. De fato, o débito apurado é significativo, o que levou esta Corte a condenar os responsáveis em débito e, ainda, em multa individual no valor de R$ 500.000,00. 
Essa vultosa diferença decorre, basicamente, da falta de estudos prévios na contratação do IDORT/RJ, com a fixação de preço de consultoria na área tributária como um percentual do valor dos benefícios financeiros a serem auferidos. Essa decisão acabou por colocar a Administração em situação de incerteza quanto às importâncias que deveriam ser desembolsadas, valores esses, aliás, que acabaram por ser muito superiores aos previstos inicialmente no contrato. 
Na época, o então Relator do Acórdão 2686/2008-TCU-Plenário, Ministro Ubiratan Aguiar, considerou suspeita a contratação do IDORT/RJ, pois o procedimento que culminou com a contratação direta iniciou-se com uma proposta de serviços de iniciativa do próprio instituto, que se ofereceu, em outubro de 1994, para prestação de assessoria tributária. Os fatos foram considerados de gravidade suficiente para que fosse determinado o arresto dos bens dos responsáveis, a fim de fazer frente à multa e ao débito. A seguir, permito-me transcrever excerto do citado Voto:
123. Tanto a 1ª Secex quanto o Ministério Público entendem que há vigorosos indícios de superfaturamento na contratação do IDORT/RJ. Em 2005, inclusive, o Ministério Público junto ao TCU oficiou à Procuradora-Chefe da República no Distrito Federal requerendo a quebra do sigilo bancário e fiscal das pessoas físicas e jurídica arroladas no TC Processo 010.837/2000-8. Essa solicitação foi reiterada em 2006, não tendo havido resposta por parte daquela autoridade.
124. Assim, a 1ª Secex, acompanhada pelo Ministério Público, oferece propostas no sentido de ser decretada a indisponibilidade dos bens dos responsáveis; a inabilitação dos gestores da BR Distribuidora para o exercício de cargo em comissão ou função de confiança no âmbito da Administração Pública; a declaração de inidoneidade do IDORT/RJ e o encaminhamento de sugestão ao Ministério Público da União para que seja levantado o sigilo bancário, fiscal e telefônico das pessoas físicas e jurídica mencionadas.
125. Entendo que a situação verificada nos autos, referente à contratação do IDORT/RJ pela BR Distribuidora, foi de fato bastante grave. Foram praticados atos ilegítimos e antieconômicos, que provocaram vultoso dano aos cofres da empresa. Entendo que essa gravidade justifica a adoção de algumas das medidas propostas pela 1ª Secex e corroboradas pelo Ministério Público/TCU.
126. Não acolho a proposta de declaração de inidoneidade do IDORT/RJ, uma vez que tal sanção, prevista no art. 46 da Lei nº 8.443/92, só é aplicável quando há fraude à licitação, o que não ocorreu no presente caso. Em relação à indisponibilidade dos bens, trata-se de medida de natureza cautelar, nos termos do art. 44 da Lei nº 8.443/92, a ser tomada quando a apuração ainda está em curso. Neste momento, com o débito já quantificado, considero mais adequada a adoção da medida preconizada no art. 61 da mesma lei - solicitação para o arresto de bens.
Ao que se verifica nos autos, houve a assunção, pela BR Distribuidora, de contrato de risco, cuja necessidade não restou devidamente demonstrada, e que provocou grandes desembolsos por parte da empresa. 
A instituição da cláusula de êxito, como acordada, não foi precedida de estudos que possibilitassem assegurar à Administração uma margem segura do valor futuro a ser desembolsado. Falha que acabou por trazer enorme prejuízo à BR Distribuidora. E não há como alegar que o valor despendido com a assessoria do IDORT/RJ foi compensado com os benefícios auferidos pela empresa, isso por que a definição dos patamares deve ser precedida de estudos técnicos, como dito, devendo ser proporcional aos montantes envolvidos. 
Corroboro, portanto, o entendimento do Relator a quo, Ministro Ubiratan Aguiar, de que a contratação se fez inoportuna e antieconômica.
- V -
Isso posto, permito-me não abordar, neste Voto, alguns dos argumentos apresentados pelos recorrentes, visto já ter manifestado minha total anuência com os termos da instrução da Serur, a qual tratou, com o devido zelo, todos os pontos trazidos na peça recursal, e, ainda, por verificar que o Relator a quo, em seu Voto, refutou os mesmos com propriedade.
É o caso, por exemplo, do argumento de que a conjuntura, à época, com a quebra do monopólio do petróleo, fez a empresa buscar serviços com profissionais teoricamente mais capacitados, deixando de valer-se do quadro interno da entidade e que a atuação da contratada levou à BR Distribuidora a recuperar cerca de R$ 270 milhões.
Sobre o montante pago ou recuperado, reafirmo que o preço pago não é objeto de discussão nestes autos, visto que o presente processo se limita à contratação direta, autorizada no exercício de 1994. Os pagamentos, como já dito, foram feitos entre os exercícios de 1997 e 1999 e analisados no TC Processo 010.837/2000-8.
Quanto à remuneração estabelecida, fixada, ao fim, em 16% sobre os valores recuperados, alegam os recorrentes que o Plenário não analisou o fato de que o percentual é significativamente inferior ao praticado no mercado e que há paridade com outros contratos firmados à época e considerados legais por esta Corte. 
Importa salientar, como observou a Serur, que os contratos trazidos aos autos para justificar os percentuais aplicados foram celebrados em datas posteriores ao ajuste apreciado neste processo. Ademais, parece-me que os objetos foram bem detalhados e não careceram de um trabalho de estimativa de custos, como aconteceu nesta contratação direta.
No caso, o IDORT/RJ, ao apresentar sua proposta de serviços de consultoria, ofertou serviços em áreas muito amplas, para otimizar o sistema de planejamento financeiro da BR Distribuidora. Ao final, sem maiores avaliações técnicas, foi firmado contrato cujo objeto visava "a identificação e recuperação de valores referentes a tributos, que eventualmente tenham sido recolhidos individualmente pela BR Distribuidora aos cofres públicos, no âmbito das Administrações Federal, Estadual e Municipal".
É importante ressaltar, ainda, que era sabido que a BR Distribuidora já tinha como certo o sucesso em suas demandas judiciais a ser ajuizadas, isso em razão da jurisprudência pacífica firmada no Judiciário, relativa à recuperação do indébito do Finsocial.
Esse ponto, aliás, foi amplamente demonstrado no Voto condutor do acórdão recorrido. Na oportunidade, o Relator condena a cláusula de êxito visto que o posicionamento do judiciário sobre a inconstitucionalidade da alíquota cobrada a título de Finsocial era notório e dois anos antes já se tinha conhecimento dela, in verbis:
52. Quanto à remuneração estabelecida, ainda que houvesse dúvidas quanto à forma de recuperar o Finsocial pago indevidamente, era inconteste o entendimento do Poder Judiciário acerca da inconstitucionalidade da majoração das alíquotas promovida pelas Leis nº s 7.787/89, 7.894/89 e 8.147/90. Nesse sentido, pela via administrativa, como posteriormente legalizado em 1998, ou pela via judicial, como foi a opção da BR Distribuidora, os valores retornariam para quem de direito. Por conseguinte, a ponderação desse quadro deveria ter sido refletida no preço acordado, como já mencionado, sendo inaceitável a pactuação de cláusula de êxito numa situação como essa.
 (...) 
56. Também a fixação do preço do serviço em termos de um valor percentual aplicado sobre os benefícios financeiros auferidos em decorrência dos serviços prestados (cláusula de êxito) , sem que se tivesse noção das estimativas de valores envolvidos, teve como consequência o pagamento de valor desarrazoado, especialmente se considerado que era pacífico o entendimento do Poder Judiciário, à época da contratação, acerca da inconstitucionalidade da majoração das alíquotas promovida pelas Leis 7.787/89, 7.894/89 e 8.147/90.
57. Com relação à conveniência e oportunidade da contratação, os esclarecimentos aduzidos pelos responsáveis e os elementos juntados aos autos, na fase de contra-razões recursais, permitem concluir que ainda havia alguns aspectos relacionados ao Finsocial que não estavam pacificados, em especial a possibilidade de compensação dos créditos relativos a esse tributo com os débitos referentes à Cofins.
58. De concreto, havia o julgamento do Supremo Tribunal Federal, em dezembro de 1992, no sentido da declaração de inconstitucionalidade da majoração da alíquota do Finsocial pelas Leis 7.787/89, 7.894/89 e 8.147/90.
59. A inconstitucionalidade dos dispositivos das referidas leis foi declarada pelo Plenário do Supremo Tribunal Federal, em Sessão realizada em 16/12/92, quando da apreciação do RE 150.764-1/PE (DJ de 02.04.93) . 
 (...) 
60. O Acórdão foi vazado nos seguintes termos:
'Vistos, relatados e discutidos estes autos, acordam os Ministros do Supremo Tribunal Federal, em sessão plenária, na conformidade da ata do julgamento e das notas taquigráficas, por unanimidade de votos, em conhecer do recurso, interposto pela letra b do permissivo constitucional. E, por maioria de votos, lhe negar provimento, declarando a inconstitucionalidade do artigo 9º da Lei nº 7.689, de 15 de dezembro de 1988, do artigo 7º da Lei nº 7.787, de 30 de junho de 1989, do artigo 1º da Lei nº 7.894, de 24 de novembro de 1989 e do artigo 1º da Lei nº 8.147, de 28 de dezembro de 1990, vencidos os Ministros Relator (Ministro Sepúlveda Pertence) , Francisco Rezek, Ilmar Galvão, Octávio Gallotti e Néri da Silveira, que lhe deram provimento, para declarar a constitucionalidade de tais dispositivos e, consequentemente, cassar a segurança.'
61. Este tornou-se o Caso Líder, no STF, tendo sido prolatados diversos Acórdãos no mesmo sentido. Em 1994 foram apreciados 21 processos e publicadas as respectivas decisões no Diário de Justiça, ainda naquele ano, conforme consta do site daquele Tribunal. (...) E assim seguiu-se a jurisprudência do STF e dos demais Tribunais do País.
62. Apesar de todas essas decisões, o entendimento da Secretaria da Receita Federal no sentido da possibilidade da compensação de valores devidos de Cofins com créditos decorrentes de pagamentos indevidos de Finsocial somente veio a se consolidar em 1997, com a edição da Instrução Normativa nº 32, de 9/4/97, que convalidou a compensação efetivada por todos os contribuintes e reconheceu a ilegitimidade da cobrança sobre a já mencionada majoração. Em paralelo, conforme demonstram diversos elementos juntados aos autos, havia dúvidas relacionadas à compensação de tributos, mas não quanto ao direito à restituição do que havia sido indevidamente pago.
63. Assim, no que se refere à conveniência e oportunidade da contratação, a conduta esperada seria a realização de estudos aprofundados visando à compensação desejada, a avaliação se seria necessária a contratação de terceiros para a elaboração de algum tipo de estudo a respeito e, em caso positivo, a pesquisa de possíveis prestadores de serviço com experiência na área e o levantamento de preços desses serviços. A não-realização dessas etapas essenciais às contratações públicas findou por permitir a concretização de uma avença em que um dos principais pré-requisitos foi ignorado: a estimativa de custo. Efetivou-se uma contratação 'no escuro', sem que se tivesse a mais longínqua ideia de quanto custaria ao contratante e se o valor era pertinente, tendo em vista os serviços que seriam executados. Nesse sentido, é possível concluir não ter havido qualquer avaliação concreta acerca da conveniência e oportunidade da contratação." (grifo nosso) .
Assim, ao contrário do que pretendem provar os recorrentes, a culpabilidade dos gestores da BR Distribuidora é cristalina. Está evidente que, no período da aprovação da contratação, no final do exercício de 1994, era possível ter conhecimento que a majoração da alíquota do Finsocial havia sido declarada inconstitucional, pelo STF, ainda em 1992, havendo, desde então, diversos julgados nesse sentido na Corte Suprema. 
De fato, praticamente não havia risco envolvido a ser considerado. A empresa recolheu os tributos com base em alíquotas mais elevadas, cuja incidência foi declarada inconstitucional; assim, a única dúvida, à época, era quanto à forma de recuperação dos valores pagos a maior. Nesse sentido, o contrato com cláusula de êxito foi extremamente danoso à BR Distribuidora, pois, como se esperava, com os precedentes do STF, as ações propostas foram todas favoráveis à empresa.
Não vejo como uma empresa do porte da BR Distribuidora, com corpo técnico especializado, não ter conhecimento dos volumes de recursos envolvidos e do quanto poderia ser recuperado. 
Há, inclusive, registros de que, durante a execução do contrato, o Diretor Financeiro e de Suporte de Negócios buscou formas de reduzir o valor pactuado, inclusive estudando a possibilidade de rescindir o contrato com a IDORT/RJ. O ajuste acabou mantido em seus termos originais.
Outro dos argumentos trazido pelos recorrentes diz respeito à necessidade de uniformização da jurisprudência do Tribunal, visto que esta Corte, no Acórdão 589/2004-TCU-Plenário, manifestou-se pela regularidade de contratação direta, com cláusula de êxito, de empresa para consultoria na área tributária.
As decisões, como se fará demonstrado, não são conflitantes, pois tratam-se de casos com particularidades distintas e únicas. A primeira delas, eu diria, é justamente a forma de atuação dos gestores. 
Resta comprovado, no citado acórdão, que o Tribunal deixou de aplicar multa aos gestores, pois, entre outros motivos, os mesmos "adotaram imediatas providências para suspender a execução do contrato tão logo admoestados."
A eventual interrupção do contrato, ante a constatação de desembolsos significativos em favor do IDORT/RJ, assim como a existência de parecer jurídico devidamente fundamentado, permitiria que esta Corte considerasse as situações semelhantes, contudo, não é o que se observa. 
Nesse sentido, por esclarecedor, julgo razoável transcrever excerto do Voto condutor do Acordão recorrido, já citado na instrução da unidade técnica:
"102. Em relação à responsabilidade, cabe destacar que mesmo após constatado que o produto apresentado tinha as características já descritas, de ser um parecer genérico e não individualizado, a BR efetuou os pagamentos com base nos percentuais estabelecidos. Em determinado momento, o Diretor Financeiro e de Suporte de Negócios chegou a encaminhar correspondência ao IDORT informando que o contrato estava sendo suspenso, ante a evidente falta de razoabilidade dos valores que estavam sendo pagos (fl. 73 - vol. 14) . Estranhamente, entretanto, não se chegou a levar à frente essa intenção, tendo-se contentado a empresa em ter o percentual reduzido de 18% para 16%. Ressalta-se que essa situação foi levada ao conhecimento dos demais diretores pelo menos em duas oportunidades, conforme demonstram os documentos de fls. 67 e 68/70, ambos do v. 14, sem que qualquer providência tenha sido adotada. Na correspondência de fls. 68/70, por sinal, o Diretor Financeiro e de Suporte de Negócios solicitou o 'de acordo' dos demais integrantes da diretoria."
Se tal não bastasse, o contrato firmado pela CBTU, objeto de exame no Acórdão 589/2004-TCU-Plenário, e citado como precedente, não trata da recuperação de alíquota de Finsocial, paga a maior, cuja cobrança foi declarada inconstitucional pelo STF em 1992, mas da recuperação de saldo de contas inativas de FGTS, além do levantamento de valores relativos à área de previdência social, matérias não pacificadas pelo Poder Judiciário.
Assim, diante dos argumentos aqui comentados, que apenas se somam ao percuciente e detalhado Voto condutor do acórdão ora recorrido, julgo que não devem ser acolhidos os elementos trazidos pelos responsáveis, mantendo-se, portanto, no seu inteiro teor, os termos do Acórdão 2687/2008-TCU-Plenário.
- VI -
Antes de finalizar, quero deixar consignado que recebi memoriais preparados pelos advogados dos recorrentes, com pedido para que seja "afastada a multa aplicada nos autos desta tomada de contas por superveniente perda dos pressupostos de punibilidade, considerando a ausência de dano a ser apurado e a manifestação expressa do MPTCU no sentido de que 'não cabe a responsabilização dos integrantes da diretoria quando da celebração da avença original'."
Como já assinalei neste voto, a multa aplicada no presente processo das contas anuais de 1994 decorreu exclusivamente de irregularidades na dispensa de licitação para a contratação do IDORT/RJ. Por outro lado, o débito que seria originário de pagamentos superfaturados nos anos seguintes foi objeto da tomada de contas especial constituída no TC-Processo 010.837/2000-8.
É evidente que as irregularidades não se confundem. Uma, examinada nestas contas anuais, diz respeito à fase de contratação; a outra, que envolveu discussão sobre débito, no âmbito da TCE, refere-se à execução contratual. Inclusive, aconteceram em exercícios distintos.
Embora não se possa dizer que este Tribunal tenha descartado a ocorrência de dano por pagamentos excessivos, é verdade que, conforme o recente Acórdão 2156/2019-TCU-Plenário, a condenação em débito foi excluída devido à privatização da BR Distribuidora, na medida em que os cofres públicos não seriam mais os beneficiários do ressarcimento.
Todavia, a insubsistência do débito não produz nenhuma interferência na irregularidade relativa à dispensa de licitação, que é independente e ocasionou a multa cominada nestas contas anuais.
Quanto à posição do MPTCU de que "não cabe a responsabilização da diretoria quando da celebração da avença original", estava a Procuradoria fazendo menção também à irregularidade relativa ao débito, e não à dispensa de licitação.
Por último, esclareço que a multa de R$ 30.000,00 foi fixada em patamar condizente com a natureza e gravidade da irregularidade, não havendo fundamento para reduzi-la nem afastá-la por motivo de prescrição, visto que os responsáveis foram instados a se manifestar sobre a dispensa indevida de licitação ainda em 2001, portanto menos de dez anos após o fato, ocorrido em 1994
	Ante o exposto, acolho os pareceres da Serur e do MPTCU e VOTO para que seja adotada a minuta de Acórdão que ora submeto à apreciação deste Colegiado.
TCU, Sala das Sessões Ministro Luciano Brandão Alves de Souza, em 30 de outubro de 2019.
Ministro VITAL DO RÊGO
Relator